ACORDAO-COMPLETO-2553416

ACÓRDÃO 85/2023 ATA 2/2023 - PLENÁRIO

VISTOS, relatados e discutidos estes autos de representação acerca de irregularidades em procedimentos licitatórios conduzidos pelo Governo do estado do Rio Grande do Sul, destinados a elaboração de projeto, plano básico ambiental, fiscalização e construção das obras da barragem do Arroio Taquarembó, com recursos oriundos do Convênio 93/2007 (Siafi 615661) , celebrado com o Ministério da Integração Nacional;
ACORDAM os Ministros do Tribunal de Contas da União, reunidos em Sessão do Plenário, diante das razões expostas pelo Relator, em:
9.1. conhecer da representação, satisfeitos os requisitos de admissibilidade constantes no nos arts. 235 e 237, inciso III, do Regimento Interno deste Tribunal, e no art. 103, § 1º, da Resolução-TCU 259/2014;
9.2. no mérito, considerar procedente a representação;
9.3. acatar as razões de justificativa de Rogério Ortiz Porto;
9.4. rejeitar as razões de justificativa de Rosi Guedes Bernardes e de Magna Engenharia Ltda.;
9.5. aplicar a Rosi Guedes Bernardes a multa prevista no art. 58, inciso II, da Lei 8.443/1992 c/c o art. 268, inciso II, do Regimento Interno do TCU, no valor de R$ 10.000,00 (dez mil reais) , fixando-lhe o prazo de 15 (quinze) dias, a contar da notificação, para que comprove, nos termos do art. 216, do Regimento Interno do TCU, o recolhimento da dívida aos cofres do Tesouro Nacional, atualizada monetariamente desde a data do presente acórdão até a data do efetivo recolhimento, se paga após o vencimento, na forma da legislação em vigor;
9.6. autorizar, desde logo, se requerido, com fundamento no art. 26, da Lei 8.443, de 1992, c/c o art. 217, §§ 1º e 2º do Regimento Interno do TCU, o parcelamento da dívida em até 36 parcelas, incidindo, sobre cada parcela, corrigida monetariamente, os correspondentes acréscimos legais, fixando-lhe o prazo de 15 (quinze) dias, a contar do recebimento da notificação, para comprovar, perante o Tribunal, o recolhimento da primeira parcela, e de 30 (trinta) dias, a contar da parcela anterior, para comprovar os recolhimentos das demais parcelas, devendo incidir, sobre cada valor mensal, atualizado monetariamente, os juros de mora devidos, no caso do débito, na forma prevista na legislação em vigor, alertando a responsável de que a falta de comprovação do recolhimento de qualquer parcela importará o vencimento antecipado do saldo devedor, nos termos do § 2º do art. 217 do Regimento Interno deste Tribunal;
9.7. autorizar, desde logo, a cobrança judicial das dívidas, caso não atendidas as notificações, na forma do disposto no art. 28, inciso II, da Lei 8.443/1992;
9.8. considerar graves as infrações cometidas por Rosi Guedes Bernardes e inabilitá-la para o exercício de cargo em comissão ou função de confiança no âmbito da Administração Pública Federal, pelo prazo de 5 (cinco) anos, nos termos do art. 60 da Lei 8.443/1992;
9.9. declarar a inidoneidade da empresa Magna Engenharia Ltda. (CNPJ 33.980.905/0001-24) para participar de licitações na Administração Pública Federal pelo prazo de 5 (cinco) anos, com fundamento no art. 46 da Lei 8.443/1992; e
9.10. encaminhar cópia desta deliberação aos responsáveis, ao Ministério da Integração e do Desenvolvimento Regional e à Procuradoria da República no Estado do Rio Grande do Sul, informando que que o inteiro teor deste acórdão, juntamente com o relatório e o voto que o fundamentam, podem ser acessados por meio do endereço eletrônico www.tcu.gov.br/acordaos.

Representação acerca de supostas irregularidades em procedimentos licitatórios conduzidos pelo Governo do estado do Rio Grande do Sul, relacionados à elaboração de projeto, plano básico ambiental, fiscalização e construção das obras da barragem do Arroio Taquarembó com recursos federais.

Governo do Estado do Rio Grande do Sul.

3. Interessados/Responsáveis:
3.1. Interessados: Karine da Silva Cordeiro (XXX.952.820-XX); Magna Engenharia Ltda (33.980.905/0001-24); Ste Servicos Tecnicos de Engenharia S.A. (88.849.773/0001-98).
3.2. Responsáveis: Rogério Ortiz Porto (XXX.176.280-XX); Rosi Guedes Bernardes (XXX.707.100-XX).

13.1. Ministros presentes: Bruno Dantas (Presidente), Benjamin Zymler, Aroldo Cedraz, Jorge Oliveira e Antonio Anastasia (Relator).
13.2. Ministros-Substitutos convocados: Marcos Bemquerer Costa e Weder de Oliveira.

MAGNA ENGENHARIA LTDA

ANTONIO ANASTASIA

Reproduzo, na íntegra, a instrução lavrada no âmbito da então Secretaria de Fiscalização de Infraestrutura Hídrica, de Comunicações e de Mineração, com a qual se manifestaram de acordo os seus dirigentes (peças 89-91) . Em seguida, transcrevo o parecer do MPTCU, emitido pelo douto Procurador Júlio Marcelo de Oliveira (peça 94) .
"INTRODUÇÃO
Versam os autos sobre representação autuada a partir de ofício dirigido a este Tribunal e assinado pela Juíza Federal Substituta da 7ª Vara Federal de Porto Alegre (peça 1) , contendo cópia de denúncia oferecida pelo Ministério Público Federal em sede da Ação Penal 5021824-30.2014.404.7100/RS, acerca de possíveis fraudes ocorridas em procedimentos licitatórios conduzidos pelo Governo do estado do Rio Grande do Sul, e destinados a elaboração de projeto, plano básico ambiental, fiscalização e construção das obras da barragem do Arroio Taquarembó, com recursos oriundos do Convênio 93/2007 (Siafi 615661) , celebrado com o Ministério da Integração Nacional, com previsão de investimentos federais no valor total de R$ 54.674.351,75. 
Conforme denúncia do Ministério Público Federal, foi apurada a existência de uma rede de corrupção e fraudes ao erário, integrada por empresários e lobistas que, associados a agentes públicos municipais, estaduais e federais, estariam fraudando procedimentos de concorrência pública para obras de engenharia e programas sociais na área de saúde no Município de Canoas/RS. Além desses procedimentos licitatórios na área de saúde, outros fatos paralelos, entre os quais os aqui tratados, foram identificados e tomaram curso autônomo de investigação.
O inquérito policial que embasou a presente denúncia se originou de cópias de documentos encaminhados pelo Supremo Tribunal Federal, destinados a apurar envolvimento de agentes públicos sem prerrogativa de foro naquela Corte. 
A representação tramitou na Secretaria de Controle Externo do TCU no Rio Grande do Sul - Secex/RS a partir de 2014. Em 8/4/2019, o processo foi tramitado para a Secretaria de Fiscalização de Infraestrutura Urbana (SeinfraUrbana) . Posteriormente, em 11/9/2019, a responsabilidade técnica foi transferida da SeinfraUrbana para a Secretaria de Infraestrutura Hídrica, de Comunicações e de Mineração - SeinfraCOM.
HISTÓRICO
Instrução de peça 3 observou que a obra da barragem Taquarembó fora objeto de auditoria no TC Processo 037.494/2011-2. Entretanto, o exame do processo licitatório referente ao projeto, plano básico ambiental e fiscalização das obras (Concorrência 024/SEEDI/2008) não fez parte do escopo daquela auditoria, tendo a equipe se focado no exame da qualidade dos projetos. Com relação ao processo licitatório para a construção da barragem, este fez parte do escopo da auditoria. No entanto, não foi apontada irregularidade, uma vez que a Concorrência 29/SEEDI/2008 foi revogada com a inabilitação de todos os participantes sem que a empresa denunciada pelo MPF tivesse sido beneficiada. Nova licitação foi realizada posteriormente, na qual venceu outra empresa, não implicada na presente denúncia. 
Em síntese, a denúncia do Ministério Público Federal trata da frustração, mediante ajuste e combinação, do caráter competitivo da Concorrência 024/SEEDI/2008, que tinha como objeto a contratação de empresa para a prestação de serviços de detalhamento do projeto de engenharia do plano básico ambiental, supervisão e apoio à fiscalização das obras da Barragem do Arroio Taquarembó, nos Municípios de Dom Pedrito/RS e Lavras do Sul/RS, com o intuito de obter vantagem, para si e para outrem, decorrente da adjudicação do objeto da licitação (peça 1, p. 5-6) . 
A conduta típica consta do art. 90 da Lei 8.666/1993, na modalidade consumada, dispositivo em vigor à época dos fatos. 
A presente representação contém informações que indicariam a possível ocorrência de fraude ao caráter competitivo dos seguintes processos licitatórios: 
a) Concorrência 024/SEEDI/2008 - Projeto, Plano Básico Ambiental e Fiscalização das Obras da Barragem do Arroio Taquarembó; apenas este certame resultou na efetiva contratação das empresas denunciadas (Consórcio STE/Magna) ; e
b) Concorrência 029/SEEDI/2008 - Construção da Barragem do Arroio Taquarembó, revogada com a inabilitação de todos os participantes, conforme já mencionado.
A retro citada instrução de peça 3 propôs, ao fim:
a) a audiência do Sr. Rogério Ortiz Porto, ex-Secretário da extinta Secretaria da Irrigação e Usos Múltiplos da Água do estado do Rio Grande do Sul (SIUMA) , por frustrar, mediante ajuste ou combinação, o caráter competitivo da Concorrência 024/SEEDI/2008; 
b) a audiência da Sra. Rosi Guedes Bernardes, ex-Secretária Adjunta e Diretora Geral da Secretaria de Obras Públicas do estado do Rio Grande do Sul, por frustrar mediante ajuste ou combinação o caráter competitivo da Concorrência 024/SEEDI/2008; e
c) a oitiva das empresas STE Serviços Técnicos de Engenharia S.A. e Magna Engenharia Ltda., por participação na fraude ao caráter competitivo da Concorrência 024/SEEDI/2008. 
Após as audiências e oitivas, nova instrução de peça 30 destacou que a Ação Penal 5021824-30.2014.404.7100/RS, em curso na 7ª Vara Federal de Porto Alegre se encontrava em fase adiantada, apenas aguardando a sentença, de forma que seria conveniente aguardar uma possível condenação ou absolvição na esfera penal para, então, se prosseguir com as providências na esfera de competência do TCU. Ressaltou, ainda, que apesar da independência das instâncias que permitiria o andamento concomitante do processo no TCU, o fato principal a indicar a conveniência do sobrestamento seria que a quase totalidade das provas neste processo se baseava em escutas telefônicas autorizadas pelo Poder Judiciário a pedido do Ministério Público Federal e que necessitavam ser interpretadas por não serem suficientemente explícitas, tendo o Poder Judiciário melhores condições para esse julgamento, pois tais provas foram produzidas no âmbito judicial. Foi proposto, assim, o sobrestamento dos autos.
A proposta de sobrestamento foi acolhida pelo Relator por meio do despacho de 4/5/2016 (peça 33) .
Finalmente, tendo sido prolatada a sentença de 1º Grau pela Justiça Federal de Porto Alegre (peça 34) , esta Secretaria de Fiscalização de Infraestrutura Hídrica, de Comunicações e de Mineração/SeinfraCom se debruçou sobre a matéria, produzindo a instrução de peça 36.
Na análise das razões de justificativa e oitivas efetuada nessa instrução foi consignada a ausência de indícios seguros da responsabilidade de Rogério Ortiz Porto pelos fatos a ele imputados, bem como a proposta de imputação de responsabilidade a Rosi Guedes Bernardes, com aplicação de multa, além da declaração de inidoneidade das Empresas Magna Engenharia Ltda. e STE Serviços Técnicos de Engenharia S.A. para participarem, por até cinco anos, de licitação na administração pública federal, reconhecendo-se a conduta menos reprovável desta última empresa. 
Posteriormente, e antes da apreciação das propostas pelo relator, a STE Serviços Técnicos de Engenharia juntou a estes autos petição inominada, contendo argumentos e documentos adicionais (peças 48-51) , cujo conteúdo e argumentos são sintetizados a seguir: 
a) ocorrência da prescrição da pretensão punitiva, tendo em vista o transcurso de 13 anos dos fatos supostamente ilegais; 
b) não haveria controvérsia sobre a plena regularidade dos serviços prestados pela STE, diante da ausência de falhas no serviço ou de superfaturamento; 
c) o trânsito em julgado da Ação Penal 5021824-30.2014.4.04.7100/RS e a prolação de sentença em ação de improbidade 5021513-39.2014.4.04.7100/RS, ambas absolutórias dos atos do Sr. Athos Roberto Albernaz Cordeiro, representantes da STE, deveriam ser considerados na análise do caso concreto pelo TCU; 
d) as justificativas técnicas para a formação de consórcio afastariam a tipicidade da conduta da STE, evidenciando a ausência de conluio ou combinação com a consorciada; e 
e) apresentação de cópia da sentença absolutória prolatada na ação civil pública de improbidade administrativa e do acórdão proferido pelo Tribunal Regional Federal da 4ª Região, nos autos da ação penal.
Na Sessão Plenária de 14/7/2021, o Exmo. Ministro-Relator Raimundo Carreiro apresentou voto (peça 57) , pelo qual divergia das propostas efetuadas pela unidade técnica, tecendo as considerações apresentadas sinteticamente a seguir, que culminaram na deliberação contida no Acórdão 1670/2021-TCU-Plenário: 
a) quanto à empresa STE Serviços Técnicos de Engenharia S.A.:
a.1) existência de precedentes no TCU de que a conduta dolosa é elemento subjetivo indispensável à configuração de fraude à licitação, sendo requisito essencial para a aplicação da sanção de inidoneidade prevista no art. 46 da Lei 8.443/1992;
a.2) ainda que a caracterização de fraude à licitação não esteja associada ao seu resultado, ou seja, ao sucesso da empreitada, configura, em analogia ao direito penal, ilícito de mera conduta, sendo suficiente a demonstração de o fraudador ter praticado simulação para conferir vantagem para si ou para outrem. Nesse sentido, a Lei Orgânica do TCU exige a ocorrência de fraude comprovada à licitação para que seja declarada a inidoneidade do licitante fraudador para participar de certames na Administração Pública Federal; 
a.3) no caso concreto, embora a Empresa STE tenha se beneficiado do contrato derivado da Concorrência 024/SEEDI/2008, ao aceitar formar consórcio com a Empresa Magna, vencedora do certame, ficou demonstrada a relutância de Athos Cordeiro (empresa STE) em abdicar de sua participação na licitação, mesmo após insistência de representantes da Magna nesse sentido, conforme consignado na sentença judicial (peça 34, p. 113) . Ademais, conforme relato da juíza criminal a quo, a STE formara dezenas de consórcios nos últimos anos, e que ao constatar dificuldade de interpretação de algumas cláusulas contratuais, teriam sido feitos dois pedidos de esclarecimentos à Central de Licitações do Estado, em 2/6/2008 e 3/6/2008, que resultaram em nova publicação do edital, com adequações (peça 43, p. 15) . Não houve, segundo aquele juízo, indícios seguros de que o Sr. Athos tivesse interferido na publicação definitiva do edital, o que não ficou demonstrado nem pelas transcrições dos diálogos telefônicos interceptados. Portanto, não haveria indícios robustos nos autos desta representação, ou da análise da Exma. Magistrada da 7ª Vara Federal, cuja sentença foi confirmada pelo Egrégio TRF da 4ª Região, de que Athos Roberto Albernaz Cordeiro tenha participado ou influenciado na elaboração do edital, ou mesmo na condução do certame; e
a.4) é imprescindível que a denúncia contenha descrição, ainda que suscinta, do fato delituoso atribuído ao acusado, sob pena de inépcia da peça acusatória, o que impede o correto exercício da ampla defesa, de modo que deveria ser afastada a responsabilidade da empresa STE Serviços Técnicos de Engenharia S.A. e de seu Diretor, o Sr. Athos Roberto Albernaz Cordeiro nesta Representação, ante a ausência de indícios robustos de sua participação na perpetração de fraude à Concorrência 024/SEEDI/2008.
b) 	quanto à Empresa Magna Engenharia Ltda.:
b.1) corroborou a análise realizada pela SeinfraCOM quanto à adequada utilização de provas emprestadas pelo Tribunal de Contas, produzidas no âmbito judicial cível ou penal;
b.2)  no entanto, considerou que novos elementos foram juntados aos autos, consistentes na sentença de 1º grau prolatada pela 7ª Vara Federal (peça 34) , sem que fosse outorgado o direito ao contraditório à empresa Magna, visto que ali se encontram trechos outros da transcrição telefônica não juntados à representação original, bem como outros elementos de convicção alinhados pela magistrada, para a formação da culpa/dolo e respectiva condenação, de modo que esses elementos deveriam ser submetidos a novo contraditório, conforme jurisprudência deste Tribunal. Pugnou, assim, pela realização de nova oitiva da empresa; 
b.3) no que tange à ocorrência de prescrição da pretensão punitiva, aduzida pela empresa Magna reconheceu que o Supremo Tribunal Federal, em diversos julgados monocráticos e, também, em sede mandamental, tem se inclinado na adoção da prescrição quinquenal e da inaplicabilidade do Código Civil para regular a prescrição do poder de penalização deste Tribunal. Porém, entendeu que o TCU deverá se debruçar sobre o tema de forma definitiva, mormente após o julgamento, pelo STF, do Recurso Extraordinário 636.886, a respeito da prescritibilidade da pretensão de ressarcimento ao erário com base em decisão de tribunal de contas, pendente de apreciação de embargos de declaração opostos pela AGU, e cujo resultado deve incidir tanto sobre a prescrição da pretensão de ressarcimento quanto da pretensão punitiva. Portanto, até decisão definitiva do STF, o TCU deveria seguir a orientação contida no Acórdão 1441/2016-TCU-Plenário, utilizando o prazo de prescrição decenal do Código Civil, de modo que acompanhou a análise feita na instrução de peça 36, que concluíra pela existência da pretensão punitiva deste Tribunal. 
c)  	quanto à Sra. Rosi Guedes Bernardes, estendeu o entendimento aplicado à empresa Magna, no sentido de promover nova audiência, para que se manifestasse acerca dos fatos que lhe são imputados na sentença acostada à peça 34, proferida pela 7ª Vara Federal de Porto Alegre, bem como no Acórdão lavrado pelo Tribunal Regional Federal da 4ª Região, pela prática do delito previsto no art. 90 da Lei 8.666/1993 (peça 50) .
d)  	quanto ao Sr. Rogério Ortiz Porto:
d.1) divergiu desta unidade técnica quanto ao acatamento das razões de justificativa, considerando que os elementos constantes dos autos não permitem ajuizar de forma peremptória da efetiva ingerência do então Secretário da Secretaria Extraordinária da Irrigação e Usos Múltiplos da Água - SIUMA, por meio de informações privilegiadas para beneficiar a Empresa Magna Engenharia Ltda., no âmbito da Concorrência 24/SEEDI/2008, cujos indícios se basearam tão somente nos diálogos telefônicos interceptados, o que motivou sua absolvição quanto aos ilícitos concernentes a esse certame; 
d.2) destacou que o Sr. Rogério Ortiz Porto não foi absolvido do ilícito previsto no art. 90 da Lei 8.666/1993 (Fraude à Licitação) , no que diz respeito à Concorrência 29/SEEDI/2008;
d.3) entendeu que, a partir dos elementos contidos na sentença judicial e reproduzidos no acórdão proferido, ficou patenteada a culpabilidade de Rogério Porto, quanto à fraude ocorrida na Concorrência 24/SEEDI/2008 (peça 34, p. 134) ;
d.4) atentou para o fato de que o réu Rogério Ortiz Porto fora absolvido do delito concernente à Concorrência 29/SEEDI/2008 em razão da prescrição da pretensão punitiva, com base na pena aplicada na sentença (peça 50, p. 98-99) ; e
d.5) pugnou, assim, por conferir ao responsável Rogério Ortiz Porto o mesmo tratamento a ser dado à empresa Magna Engenharia Ltda., e a Rosi Guedes Bernardes, no sentido de que fosse realizada nova audiência, para que se manifestasse sobre os fatos que lhe são imputados na sentença acostada aos autos (peça 34) , bem como no Acórdão acostado à peça 50.
Com a edição do Acórdão 1670/2021-TCU-Plenário (peça 56) , foram expedidos os ofícios de audiência e de oitiva, constantes de peças 59-64. As partes tomaram ciência, conforme comprovam os documentos de peças 65, 67, 73-75 e 77, apresentando, tempestivamente, a documentação acostada às peças 70, 71, 76 e 81-85, a seguir analisadas.
EXAME TÉCNICO
Razões de justificativa de Rosi Guedes Bernardes (peças 81 a 85) 
A responsável iniciou suas justificativas se reportando à ementa do Acórdão proferido pelo TRF - 4ª Região, na Ação Penal 5021824-30.2014.404.7100/RS, de relatoria do Desembargador Federal Luiz Carlos Canali, que manteve sua condenação, conforme proferida pelo juízo de primeira instância (peça 81, p. 1-14) .
Na sequência, mencionou as conclusões desta unidade técnica sobre as razões de justificativa anteriormente apresentadas (peça 81, p. 14-16) . 
Em seguida (peça 81, p. 16-23) , alegou que somente foram apreciadas provas decorrentes de ligações telefônicas interceptadas, mas não provas documentais. Essas últimas mostrariam que, ao contrário do afirmado na instrução de peça 36, houve ampliação da Concorrência 24/SEEDI/2008 pelos critérios fixados no edital, estando autorizados pelos padrões internacionais. Assim, nada impedia que os parâmetros impostos (80% e 20% para, respectivamente, técnica e preço) fossem adotados, não sendo lícito inferir que houve, a partir disso, interferência em favor da vencedora da licitação, não sendo razoável que de uma prática lícita extrair-se conclusão condenatória, baseada em suposições incertas e inseguras.  
Sustentou a responsável que, embora tivesse participado da comissão de julgamento, as testemunhas teriam deixado claro que não houve qualquer manipulação nos julgamentos e se tal tivesse havido, todos os integrantes da comissão deveriam ser responsabilizados igualmente (peça 81, p. 16-17) .
Acrescentou que postulou a nulidade do mencionado julgado do TRF - 4ª Região, perante o Superior Tribunal de Justiça e perante o Supremo Tribunal Federal, por ofensa ao art. 619 do CPP (peça 81, p. 17) .
Destacou decisão desta Corte de Contas que concluiu que a "conduta dolosa revela-se elemento subjetivo indispensável à configuração da fraude à licitação" (Acórdão 48/2014-TCU-Plenário, de relatoria do Ministro Benjamin Zymler) , para afirmar que, se não há prova da conduta dolosa, que é indispensável à configuração do tipo subjetivo de fraude à licitação, impõe-se a sua absolvição (peça 81, p. 18) .
Trouxe considerações sobre o entendimento que vem dando o Supremo Tribunal Federal sobre a prescritibilidade da pretensão punitiva do TCU, que seria de cinco anos (peça 81, p. 18-22) .
Por fim, aduziu que seria indispensável que na denúncia se descreva, ainda que suscintamente, o fato atribuído ao acusado, não sendo lícita descrição vaga, imprecisa ou lacônica, devendo ficar restrita ao critério do edital. Assim, a prova produzida conteria somente meros indícios de linguagem metafórica, indireta (entre terceiros) usadas para implicar a responsável na suposta manipulação dos integrantes da Comissão de Julgamento, não sendo suficiente para sua condenação (peça 81, p. 22-23) .
Análise técnica
Inicialmente, no que concerne à prescrição da pretensão punitiva desta Corte de Contas, a questão já foi abordada nestes autos quando da apreciação da oitiva da empresa Magna (peça 36, p. 8-9) e no voto que fundamentou o Acórdão 1670/2021-TCU-Plenário (peça 57, p. 8) , de forma que enquanto o STF não se pronunciar de forma definitiva sobre a questão, a orientação desta E. Corte de Contas é no sentido de manter o entendimento de que a prescrição é decenal, conforme previsão do Código Civil Brasileiro. 
No mérito, não merece prosperar as justificativas da responsável. Verifica-se que Rosi Bernardes tentou se valer de provas documentais para infirmar o uso das provas consubstanciadas nos diálogos interceptados e, consequentemente, excluir sua participação na fraude à Concorrência 24/SEEDI/2008. Entretanto, é notório que a grande maioria das fraudes em procedimentos licitatórios ocorrem por meio de conluios, em geral através de ajustes ocorridos de forma presencial ou telefônica, sem registros escritos, com vistas a prejudicar terceiros. Esses ajustes ilícitos comumente são feitos de forma a dar aparente regularidade ao processo licitatório, com documentos que, em princípio, provariam a licitude do certame, quando, na verdade, refletem o objetivo fraudulento previamente acordado entre os partícipes.   
O exame das novas razões de justificativas apresentadas (peça 81) mostra que a responsável não atacou, de forma direta, as conclusões contidas na parte dispositiva da sentença da douta magistrada da 7ª Vara Federal de Porto Alegre ou mostrou que os diálogos cifrados mantidos com Edgar Cândia (Magna Engenharia) , Neide Viana (lobista) e Orgel de Oliveira (Magna Engenharia) não possuíam qualquer relação com a mencionada concorrência. Ao contrário, todo o desenrolar das conversas travadas com os envolvidos demonstram sua participação, que culminou com o atendimento ao pedido para que a nota do consórcio Magna/STE fosse a mais alta possível. 
A seguir, detalha-se toda a sequência dos diálogos que apontam, sem qualquer dúvida, que Rosi agiu de forma dolosa no sentido de fraudar a Concorrência 24/SEEDI/2008. Ressalta-se, porém, que os diálogos não são transcritos aqui para não tornar esta instrução demasiado longa, remetendo-se a sua leitura na peça indicada.
Em 18/7/2008, três diálogos mostram o repasse de informações extraoficiais a Neide, para que ela as repassasse à Magna: Neide x Orgel; Neide x Rosi, e Neide x Orgel (peça 34, p. 97-99) .
Em 27/8/2008, os diálogos Cândia x Neide e Neide x Rosi comprovam que Rosi havia aceitado o pedido de Neide para que a nota da Magna fosse aumentada (peça 34, p. 108-109) .
Há registro nos autos que Rosi havia aprovado a justificativa apresentada perante a Assessoria Jurídica da Celic (Central de Licitações) para a manutenção do critério de julgamento que privilegiava a técnica em prol do preço. A Assessoria Jurídica não a aceitou, mas o critério ainda assim constou do edital, tornando-o mais restritivo (peça 34, p. 115) . 
Também há registro nos autos que Rosi Bernardes e a empresa Magna mantinham relação de proximidade, tendo em vista que Rosi integrou os quadros funcionais dessa empresa em 2011, tendo sido registrada no Crea como Responsável Técnica da Magna Engenharia Ltda. em 17/6/2011 (peça 1, p. 12) .
A leitura dos diálogos referenciados acima mostra que Rosi sempre se utilizou de linguagem cifrada, o que seria de se esperar de quem pratica atividades criminosas e não quer se arriscar a deixar registro evidente dessas atividades. A própria sequência de telefonemas, como aqueles ocorridos no dia 18/7/2008, mostram que eles ocorreram poucos minutos um do outro, revelando que Neide intermediou o repasse de informações entre Rosi e Orgel. O conteúdo das conversas deixa claro que se tratava de questões relativas à licitação.  
Por fim, outro diálogo Neide x Orgel, ocorrido em 18/7/2008, às 18:08:53 (peça 34, p. 101-103) mostra que Orgel mencionou que o edital continha exigência, relativa à parte técnica, que não teria como ser cumprida, e isso levaria à perda de pontos. Todavia, o consórcio recebeu a nota máxima em todos os quesitos técnicos, o que confirma que Rosi cedera ao pedido de Neide e Cândia (peça 34, p. 109) . 
Volvendo ao despacho do Relator contido na peça 57, rememora-se que foi observado que a conduta dolosa é elemento subjetivo indispensável à configuração de fraude à licitação e que, embora a caracterização de fraude à licitação não esteja associada ao seu resultado, ou seja, ao sucesso da empreitada, configura, em analogia ao direito penal, ilícito de mera conduta, sendo suficiente a demonstração de o fraudador ter praticado simulação para conferir vantagem para si ou para outrem. O mesmo despacho observou que também é imprescindível que a denúncia contenha descrição, ainda que suscinta, do fato delituoso atribuído ao acusado.
Aplicando as referidas observações à conduta de Rosi Bernardes, resta clara a existência de conduta dolosa a configurar fraude ao certame, pois a conduta de Rosi foi direcionada no sentido de conferir vantagem ao Consórcio Magna/STE atribuindo-lhe nota máxima, para que vencesse a licitação, em evidente incursão da responsável no crime de fraude à licitação, conforme disposto pelo art. 90 da Lei 8.666/1993. 
Portanto, face a todo acervo probatório decorrente dos diálogos degravados e demais documentos constantes dos autos, não se deve acatar as razões de justificativa de Rosi Bernardes apresentadas na peça 16, bem como suas novas argumentações acerca da sentença judicial de peça 34 e do acórdão do TRF 4ª Região (peças 81-85) , propondo-se que lhe seja aplicada a multa prevista no art. 58, inciso II, da Lei 8.443/1992.
Razões de justificativa de Rogério Ortiz Porto (peças 27, 70-71) 
O responsável iniciou suas razões informando que no âmbito da Concorrência 24/SEEDI/2008 foi absolvido por não comprovação da autoria e, na Concorrência 29/SEEDI/2008, absolvido por incidência da prescrição, com prejuízo da análise do mérito, conforme constou da decisão judicial. Assim, entende que na esfera administrativa deve ser igualmente absolvido, seja pela não comprovação da autoria, seja pela prescrição administrativa (peça 71, p. 3-4) . 
Destacou, ainda, que foi diligenciado para prestar esclarecimentos relativamente à Concorrência 24/SEEDI/2008 e que o fez pessoalmente, mas que, com relação à Concorrência 29/SEEDI/2008, não foi ouvido em audiência por esta Corte de Contas, de forma que incidiria a prescrição administrativa, eis que passados mais de 13 anos dos fatos investigados (peça 71, p. 3) .
Adentrou questões relativas ao instituto da prescrição nos processos administrativos e, na sequência, observou que o Ministro Relator, ao analisar o caso, divergiu das manifestações da área técnica e do Ministério Público de Contas (item 44 do voto do Acórdão 1.670/2021) alegando que Rogério fora absolvido em razão da prescrição da pretensão punitiva e, por isso, entendeu ser cabível conferir ao responsável Rogério Ortiz Porto o mesmo tratamento a ser dado à empresa Magna " (...) , no sentido de que se promova nova audiência do então secretário do SIMUA". Todavia, observou o responsável que o acórdão deste Tribunal teve como fundamento outro processo licitatório, aquele constante da Concorrência 29/SEEDI/2008  (peça 71, p. 4-8) .
No que concerne aos fatos relativos à Concorrência 24/SEEDI/2008, aduziu que não houve conduta típica nem mesmo comprovação de autoria do responsável nos autos da ação penal. Alegou, ainda, que o rigor probatório exigido para a instância penal é exauriente e busca a verdade real dos fatos, de modo que a repercussão daquela instância gera efeitos na presente esfera administrativa para afastar qualquer responsabilidade do representado, na esteira do art. 935 CC, art. 126 da Lei 8112/1990 e arts. 66 e 67, III, do CPP. Nesse sentido, se o juízo penal absolver o indivíduo por entender que este não foi o autor, o juízo cível seria obrigado a acolher essa decisão (peça 71, p. 9-10) . 
Como na sentença penal foi reconhecida a prescrição, sendo extinta sua punibilidade em caráter preliminar, defende o responsável que os efeitos daquela condenação, assim como os fundamentos referidos na decisão judicial não poderiam ser aqui trazidos como "prova emprestada", pois sequer sofreram o duplo grau de jurisdição (peça 71, p. 12) .
Argumentou que os atos adotados pelo responsável Rogério Porto não foram capazes de fraudar ou frustrar processo licitatório (conduta atípica) ; não haveria elementos de prova que apontassem para um ajuste entre o responsável e os demais agentes denunciados mas, ao contrário, o responsável fora citado nas gravações telefônicas como um "problema" aos interesses dos participantes;  mesmo que as restrições impostas pelo edital de licitação resultassem na limitação da concorrência, isso por si só não poderia ser a ele atribuído como atuação criminosa, pois nenhuma outra empresa que, supostamente, estivesse sendo impedida de participar do certame contestou o teor das exigências e, também, as restrições técnicas apresentadas eram comprovadamente de total relevância ao objeto licitado, como comprovaria o aviso de licitação publicado no dia 25 de outubro, com as propostas sendo recebidas no dia 24 de novembro de 2008, tratando exatamente da construção do mesmo objeto, anteriormente revogado, com as mesmas exigências, restando homologada vencedora a empresa Construtora Norberto Odebrecht S.A. (peça 71, p. 13-14) .
Assim, ainda que se considerasse que as exigências fossem excessivas ao objeto licitado, para a configuração do tipo penal seria necessário o comprovado intuito, o dolo em querer obter vantagem para o consórcio das empresas MAC Engenharia Ltda. e CMT Engenharia Ltda. que, ao final, restaram inabilitadas no certame da Concorrência 29/SEEDI/2008, exatamente por não disporem das exigências técnicas lá previstas. Finalmente, o responsável deveria estar agindo em comunhão de acordos com Rosi se a relação dos fatos trazidos na sentença que resultaram no convencimento do juízo de que a atuação de todos os envolvidos no processo foram no sentido de direcionar o certame fossem verdadeiras. No entanto, o que se teria comprovado foi que ambos tinham pareceres distintos sobre os quesitos técnicos apresentados (fatos inclusive noticiados na defesa da responsável Rosi) . Portanto, conforme as provas carreadas nos autos da ação penal, não teria havido autoria do suposto ilícito nem mesmo conduta do representado tipificada pelo art. 90, da Lei 8.666/1993 (peça 71, p. 14) .
Análise técnica
Compulsando os termos do Voto do Exmo. Ministro Relator (peça 57) , verifica-se que houve, com as devidas vênias, de fato, erro material com relação às razões de justificativa do responsável Rogério Porto. Veja-se que o Relator corretamente observou que não havia elementos nos autos que permitissem ajuizar de forma cabal a existência de ingerência do responsável, por meio de informações privilegiadas para beneficiar a empresa Magna na Concorrência 24/SEEDI/2008  (item 45, do Voto) . No entanto, em seu item 47 foi apontada a culpabilidade do responsável quanto à fraude na mesma concorrência, embora o Relator fizesse menção a trecho da sentença judicial de peça 34, que concluiu pela culpabilidade do responsável na Concorrência 29/SEEDI/2008 e não na anteriormente mencionada Concorrência 24/SEEDI/2008.
A esse respeito, a instrução de peça 3 já havia apontado que a Concorrência 29/SEEDI/2008 fora revogada, motivo pelo qual os fatos nelas descritos não seriam analisados nestes autos, por não terem gerado afronta aos princípios licitatórios.
Dessarte, com relação aos fatos apurados na Concorrência 24/SEEDI/2008, permanecem válidas as observações feitas na instrução pretérita (peça 36) , que considerou não haver elementos robustos nos autos que permitissem ajuizar de forma peremptória que o então Secretário da SIUMA teria interferido na citada licitação para beneficiar a empresa Magna Engenharia Ltda. Esse entendimento, como já observado, foi corroborado pelo Exmo. Relator no item 45 de seu Voto.
 A seguir, com o intuito de facilitar o entendimento, são reproduzidas as considerações feitas na instrução de peça 36 quanto aos fatos imputados ao responsável: 
51. Após extensa análise dos fatos ocorridos nas concorrências 24/SEEDI/2008 e 29/SEEDI/2008, a juíza considerou que, quanto aos réus Orgel de Oliveira Carvalho Filho, Rogério Ortiz Porto e Athos Roberto Albernaz Cordeiro, não teria restado suficientemente demonstrada a participação dolosa nos fatos denunciados (peça 34, p. 117-118) : 
Conforme a denúncia, ROGÉRIO PORTO, então Secretário da Secretaria Extraordinária da Irrigação e Usos Múltiplos da Água - SIUMA, seria a pessoa de confiança de Eliseu Padilha e teria conhecimento do direcionamento da licitação em prol da MAGNA, tendo colaborado para esse resultado. ROGÉRIO PORTO teria repassado informações privilegiadas para os empresários CÂNDIA e CAMINO, bem como teria sinalizado a outros prováveis concorrentes que o certame já tinha vencedor. 
A denúncia extrai essas conclusões dos diálogos travados entre CAMINO e CÂNDIA, em 17/03/2008, e entre Eliseu Padilha e CAMINO, em 27/05/2008. 
No diálogo ocorrido em 17/03/2008, CAMINO relatou a CÂNDIA que havia estado em Brasília/DF e que teria ficado tudo combinado. Disse, ainda, que seria necessária a interferência de um Deputado em uma Secretaria Estadual para "dizê como é" (Anexo eletrônico, Apenso 1, DOC1, PET1; e DOC7, ÁUDIO7) . A acusação infere que a Secretaria Estadual seria a SIUMA. Na conversa, contudo, os interlocutores referem também que o Secretário estaria "casado pelo outro lado", ou seja, estaria defendendo interesses de concorrente, e que, portanto, a palavra final teria de ficar com outra Secretaria. 
E no diálogo do dia 27/05/2008, CAMINO solicitou a interferência de Eliseu Padilha para que sinalizasse a ROGÉRIO PORTO que deveria ser feito o combinado, pois haveria outros interessados, dentre eles o CAMPEÃO (ATHOS ROBERTO ALBERNAZ CORDEIRO) , os quais deveriam ser acomodados em futuras licitações (Anexo eletrônico, Apenso 1, DOC1, PET1; e DOC16, ÁUDIO16) . Não há, entretanto, provas de que ROGÉRIO PORTO atendeu às solicitações de CAMINO e Eliseu Padilha, até porque ATHOS acabou formando consórcio com a MAGNA após pressões exercidas por Eliseu Padilha e CAMINO, inclusive em reunião ocorrida na sede da MAC (Relatório de Vigilância nº 43/2008) . 
Há, nos autos, apenas a demonstração de que havia duas minutas de editais diferentes, uma mais restritiva que a outra, e que a minuta que foi encaminhada à CELIC para publicação era a que continha menos restrições, em que pese o critério de julgamento que privilegiava a técnica em detrimento do preço. Tal critério, todavia, poderia privilegiar a STE, ao invés da MAGNA, motivo pelo qual foram despendidos esforços por parte dos demais réus no sentido de, num primeiro momento, demover ATHOS de participar do certame e, em seguida, de formar um consórcio com a MAGNA. 
52. De fato, na mesma linha adotada pela Douta Juíza da 7ª Vara Federal de Porto Alegre, entende-se que não há indícios suficientemente robustos da efetiva participação de Rogério Ortiz Porto no sentido de beneficiar a empresa Magna, através de repasse de informações privilegiadas para Marco Antônio de Souza Camino e Edgar Hernandes Cândia. 
53. Os demais elementos presentes nestes autos, dentre eles as razões de justificativa apresentadas (peça 27) , igualmente, não trazem elementos que permitam fazer juízo seguro de que teria havido efetiva ingerência de Rogério Porto quanto aos fatos relativos à Concorrência 24/SEEDI/2008, no sentido de frustrar, mediante ajuste ou combinação, o caráter competitivo da licitação. Como já exposto, as provas nas quais se fundam a presente representação se baseiam, principalmente, nos diálogos telefônicos interceptados e os mesmos não se mostraram suficientes para afirmar a efetiva participação de Rogério Porto no esquema articulado. 
54. Deste modo, propõe-se acolher as razões de justificativa de Rogério Ortiz Porto.
Por fim, os demais elementos trazidos pelo responsável nas peças 70 e 71 também vêm ao encontro da análise anteriormente efetuada, demonstrando a inexistência de indícios robustos que pudessem vincular o responsável à fraude ocorrida, de forma que se propõe que suas razões de justificativa sejam acolhidas.
Resposta à oitiva da empresa Magna Engenharia Ltda. (peça 76) 
Em sede de preliminares, a empresa arguiu a prescrição da pretensão sancionatória, mencionando o entendimento dado pelo Supremo Tribunal Federal quanto à inaplicabilidade do Código Civil para regular a prescrição da pretensão punitiva pelo Tribunal de Contas da União, conforme mencionado pelo Exmo. Ministro-Relator Raimundo Carreiro em seu voto no Acórdão 1670/2021-TCU-Plenário (peça 76, p. 7-9) .
Em seguida, aduziu a ocorrência de prescrição intercorrente, regulada pelo art. 1º, §1º, da Lei 9.873/1999, segundo o qual "incide a prescrição no procedimento administrativo paralisado por mais de três anos, pendente de julgamento ou despacho, cujos autos serão arquivados de ofício ou mediante requerimento da parte interessada". Considerou que, tendo o processo ficado sobrestado de 10/5/2016 até 5/4/2021 (data do pronunciamento da unidade técnica que propôs o sobrestamento dos autos) , teriam decorridos cerca de cinco anos sem andamento do processo, enquanto a lei prevê três anos para prescrição intercorrente (peça 76, p. 9-11) .
Ainda em sede de preliminares, argumentou que o representante da empresa Magna não participou da instrução da ação penal, sendo dela excluído devido à prescrição da pretensão punitiva. No referido processo, não teria constado a integralidade dos diálogos interceptados, essenciais para validade da prova emprestada e, também, para o exercício do contraditório. Aduziu que a sentença penal, embora pudesse servir de auxílio ao convencimento desta Corte, não seria prova em si, não vinculando seu julgamento. Os trechos selecionados das interceptações seriam provas emprestadas insuficientes a um juízo condenatório no âmbito deste Tribunal, visto que, sem a integralidade das interceptações, não haveria sequer como formar uma defesa suficiente ou juízo adequado sobre os fatos. Portanto, o TCU estaria totalmente influenciado pelo que foi entendido por um juízo criminal, e não pelas provas colhidas nos autos (peça 76, p. 11-17) .
No mérito, a empresa Magna primeiramente alegou que, em relação ao julgamento da licitação, o Ministério Público Federal afirmara que a opção da Administração Pública pela modalidade técnica e preço para a Concorrência 024 SEDI/2008, na proporção de 80% (oitenta por cento) e 20% (vinte por cento) , respectivamente, possibilitou uma vantagem e um direcionamento ao consórcio STE/Magna. 
No entanto, haveria equívoco do parquet, pois a opção e interesse no consórcio pelas empresas STE e Magna Engenharia Ltda. somente teria surgido após a publicação do edital, no mês de julho de 2008. Assim, o MPF teria afirmado que os representantes da empresa haviam, em 21/2/2008, quatro meses antes, influenciado de forma conjunta na elaboração do edital, o que seria uma inverdade. Conforme consta da sentença em 27/6/2008, o Sr. Camino (empresa MAC Engenharia Ltda.) informara à Sra. Neide, réus na referida ação, que se reuniria com o Sr. Athos (empresa STE) para tratarem da formação do consórcio entre a STE e a Magna Engenharia. Tal fato demonstraria a incoerência em afirmar que os representantes da empresa STE e Magna Engenharia Ltda. trabalharam previamente na elaboração do edital, inserindo cláusulas editalícias visando à restrição da concorrência e direcionamento do certame. Todavia, o edital da concorrência foi publicado em maio de 2008 e somente em junho de 2008 surgiu a possibilidade de se constituir um consórcio entre a STE e a Magna Engenharia. Não haveria, desse modo, nestes autos ou na ação penal, qualquer prova de que os representantes das empresas tivessem interferido na elaboração do edital (peça 76, p. 17-19) .
Em seguida, em novo ponto de argumentação, aduziu que o consórcio STE/Magna vencera a licitação por ter apresentado proposta vantajosa em modalidade de licitação de técnica e preço, que objetiva a seleção e contratação da empresa mais qualificada em matéria altamente específica. Nessas situações, o interesse público é atendido não com a apresentação de uma proposta mais econômica, mas com a garantia de contratação de um serviço qualificado. Além disso, a cláusula que prevê a adoção da modalidade técnica e preço, nos percentuais de 80% e 20% para composição da nota final não foi alterada em nenhum momento, aparecendo desde a primeira versão da minuta de edital. Esses percentuais teriam sido justificados e aprovados amplamente por todas as esferas da Administração, especialmente pela assessoria jurídica da Secretária de Estado das Obras Públicas - SOP, conforme constou da sentença judicial (peça 76, p. 19-23) .
A esse respeito, o TCU teria entendimento que a diferença de peso entre nota técnica e preço deve ser justificada, o que teria ocorrido no caso. O que não se poderia admitir é a maior valoração do quesito técnico, em detrimento do preço, sem amparo em justificativas técnicas que demonstrassem sua real necessidade. No caso em tela, a adoção dos percentuais utilizados seria justificável, pois o valor orçado para a Concorrência 024/SEEDI/2008 representava 5% (cinco por cento) do valor estimado para a construção da barragem, não sendo aceitável que a supervisão e o detalhamento da obra fossem realizados por empresa sem expertise técnica (peça 76, p. 19-25) .
Também argumentou que, ainda que o peso da técnica e preço na composição da nota final fosse o contrário, ou seja, técnica 20% x preço 80%, o consórcio STE/Magna teria sido, de igual modo, o vencedor do certame. A inversão nos percentuais alteraria a nota atribuída ao consórcio STE/Magna de 99,6 para 98,36, enquanto a nota auferida pelo consórcio CONCREMAT/ENGEVIX/PAULO OLIVEIRA alteraria de 79,6 para 94,8. Ou seja, ainda assim o consórcio concorrente não conseguiria obter nota superior à proposta vencedora (peça 76, p. 25-27) .
Aduziu que não haveria dano ao erário decorrente da adjudicação do objeto do licitação ao Consórcio Magna/STE, pois o valor da proposta vencedora foi de R$ 2.667.073,32, valor menor que o orçamento inicialmente estimado para o serviço, previsto em R$ 2.750.000,00. O valor da proposta vencedora ficou abaixo do referencial previsto no edital e com diferença percentual de menos de 1% ( um por cento) em relação ao segundo colocado, no importe de apenas R$ 26.823,79 (vinte e seis mil, oitocentos e vinte e três reais e setenta e nove centavos) . A diferença entre as duas propostas, nos valores de R$ 2.667.073,32, do consórcio STE/Magna, e R$ 2.640.249,53 do consórcio CONCREMAT/ENGEVIX/PAULO OLIVEIRA, se considerada a complexidade da obra a ser supervisionada e o elevado valor licitado para a construção da barragem afastaria a argumentação que houve qualquer restrição à competitividade do certame ou dano à Administração Pública. Ainda, os serviços prestados pelo consórcio STE/Magna, relativos à Concorrência 024/SEEDI/2008 seriam regulares, não existindo qualquer imputação de falha na prestação do serviço ou de superfaturamento/sobrepreço (peça 76, p. 27-29) .
Manifestou-se o responsável, também, quanto à existência de prova testemunhal a favor da legalidade do edital, mencionando a oitiva da testemunha, Sr. Henrique Morador, engenheiro da área de licitações da empresa Magna, nos autos da ação penal. O referido testemunho confirmaria a complexidade dos serviços a serem executados e que a Magna era uma empresa que somente trabalhava com detalhamento e fiscalização de execução de projetos, não tendo como objeto social nem capacidade para a construção de obras (peça 76, p. 29-31) . 
Como último ponto de argumentação, a Magna alegou a insuficiência de provas para responsabilização da empresa, alegando que a delimitação da sua atuação se baseou exclusivamente no diálogo travado por seu representante com Marco Camino no dia 21/2/2008, às 17h0lmin, para afirmar que, dois meses antes da publicação dos editais das concorrências 024/SEEDI/2008 e 029/SEEDI/2008, o representante da Magna Engenharia já estaria de posse de documentos sigilosos dos certames, os quais o MPF considerou se tratar das minutas dos editais (peça 76, p. 33-35) :
EDGAR HERNANDES CÂNDIA teria articulado e feito tratativas escusas para se sagrar vencedor na licitação. Teria obtido informações privilegiadas e já estaria com os documentos referentes à licitação em 21/02/2008, havendo ainda indícios de que teria elaborado e influenciado na elaboração do edital lançado em 09/05/2008. Teria, também, interferido nas decisões da Administração Pública no intuito de direcionar o resultado da licitação através de ROSI GUEDES BERNARDES, então Secretária Adjunta e Diretora Geral da SOP, ROSI BERNARDES participou da comissão de julgamento que, ao final, adjudicou o objeto da concorrência para o consórcio STE/MAGNA. Conforme a denúncia, o critério de julgamento previsto no edital dava excessiva vantagem ao consórcio STE/MAGNA, pois havia uma sobrevalorização da técnica (80%) em detrimento do preço (20%) , e a presença de ROSI BERNARDES na comissão de julgamento, na condição de representante técnica da SOP, teria sido essencial para a pontuação final do consórcio, em muito superior à do segundo colocado. ROSI BERNARDES, atualmente, seria gerente operacional da MAGNA ENGENHARIA LTDA. E atuaria defendendo os interesses dessa empresa perante a Administração Pública. [ ... ] 
De acordo com a denúncia, CÂNDIA e CAMINO teriam trabalhado em comunhão de esforços, auxiliando-se mutuamente, pois CÂNDIA teria influência na SOP, através de ROSI, enquanto que CAMINO, com o apoio de Eliseu Padilha, teria influência na SIUMA, através do então Secretário ROGÉRIO ORTIZ PORTO. Cada um, em sua esfera de influência, teria trabalhado para direcionar a licitação a que tinha interesse, bem como aquela que era do interesse do outro, de modo a que os objetivos do grupo fossem atendidos, uma vez que seria oportuno que a MAGNA vencesse a licitação para os serviços de detalhamento do projeto e fiscalização da obra, e a MAC adjudicasse a execução da obra da barragem.
Segundo a Magna, nenhum trecho do diálogo permitiria afirmar que seu representante estava de posse de documentos sigilosos, ou de acesso restrito ao público, muito menos das minutas dos editais das concorrências 024/SEEDI/2008 e 029/SEEDI/2008, no sentido de direcionar o resultado do certame em favor do consórcio STE/Magna. Ressaltou que a empresa só teve acesso ao edital da concorrência a partir de sua publicação, em maio de 2008, quando a equipe técnica da empresa pôde analisar as exigências técnicas do edital, constatando dificuldades na obtenção de notas altas em alguns requisitos que possibilitassem a vitória na licitação, o que a motivou a buscar a formação de um consórcio (peça 76, p. 35) .
Alegou que o MPF afirmara que Athos Cordeiro, diretor da empresa STE, teria sido cooptado a formar um consórcio com a empresa Magna Engenharia Ltda. e Edgar Hernandes Candia em 27/6/2008, na sede da empresa MAC Engenharia e que a reunião tinha como objetivo formalizar o consórcio, tendo em vista o não comparecimento de Athos Cordeiro em reunião anteriormente agendada, em 6/6/2008. No entanto, em outro trecho da denúncia o MPF deixaria claro que somente Eliseu Padilha e Marco Camino participaram da referida reunião:
A reunião ocorreu no dia 06 de junho de 2008, na sede da MAC ENGENHARIA (Relatório de Vigilância nº 39/2008 - Operação Solidária) , que contou com a presença de PADILHA e CAMINO. ATHOS CORDEIRO não compareceu no encontro, conforme contato telefônico mantido com CAMINO momentos antes - 13h 11min. (5199851061_ 20080606131152_1_8520549.wav) . Naquela ocasião, foi consolidado o acordo para superar o impasse entre ATHOS, de um lado, e CÂNDIA e CAMINO, de outro, com a formação de um consórcio entre a MAGNA e o grupo de ATHOS CORDEIRO, que resultou no Consórcio STE/MAGNA e que, posteriormente, se sagraria vencedor da Concorrência nº 024/SEEDI12008.2.
Os diálogos mostrariam que, além de não participar das referidas reuniões, não há qualquer comprovação que o representante da Magna tivesse conhecimento desses encontros. A ausência de Athos Cordeiro e de Edgar Cândia, diretores das empresas STE e Magna Engenharia Ltda. já demonstraria que seria absurda a hipótese de os dois representantes terem influenciado de forma conjunta na elaboração do edital e na formação do consórcio antes da publicação do Edital. A esse respeito, nas primeiras tratativas feitas entre as empresas, verificou-se que a STE não possuía, isoladamente, capacidade técnica suficiente para buscar uma nota em patamar elevado, motivo pelo qual também teve interesse na formação do consórcio com a Magna (peça 76, p. 35-37) . 
Aduziu, ainda, que a sentença penal foi clara ao afirmar que a formação do consórcio STE/Magna não foi ilícita.  Ressaltou que as empresas Magna e STE, inicialmente figuravam como concorrentes na disputa da licitação, situação que foi alterada após a formação do consórcio. Pela sentença, seria reconhecido que não havia prova plena que permitisse concluir que as cláusulas que permaneceram no edital direcionavam o resultado do certame em favor do consórcio STE/Magna. Ademais, o representante da STE fora absolvido sob o fundamento que o consórcio foi formado após a publicação do Edital e o conjunto probatório na ação penal era inconclusivo, sendo que tal sentença foi confirmada pelo Tribunal Regional Federal da 4ª Região (peça 76, p. 39-41) .
Análise técnica
Com relação às preliminares alegadas, a referente prescrição da pretensão sancionatória já foi previamente abordada pelo Exmo. Ministro-Relator no voto condutor do Acórdão 1670/2021-TCU-Plenário, conforme já exposto nesta instrução. Em que pese o entendimento divergente dado ao tema pelo Supremo Tribunal Federal, a questão ainda não foi cabalmente definida, de forma que esta Corte de Contas mantém, até o momento, o entendimento de que é aplicável a prescrição estabelecida pelo Código Civil Brasileiro, situação que poderá ser alterada caso o STF confirme o posicionamento que vem adotando. Assim, entende-se que nesta sede administrativa não ocorreu a prescrição alegada, devendo a questão ser examinada no mérito.
Quanto à prescrição intercorrente, esta Corte de Contas possui entendimento de que não se aplica a prescrição intercorrente estabelecida na Lei 9.873/1999 à atividade de controle externo exercida pelo TCU, uma vez que difere da atividade de polícia administrativa desempenhada pelo Estado (Acórdão 12475/2016-TCU-Segunda Câmara, de relatoria do Ministro Marcos Bemquerer; Acórdão 1469/2019-TCU-Plenário, de relatoria do Ministro Aroldo Cedraz; Acórdão 851/2017-TCU-Plenário, de relatoria do Ministro Aroldo Cedraz e Acórdão 5533/2014-TCU-Segunda Câmara, de relatoria do Ministro José Jorge, dentre outros) . Assim, resta superada esta preliminar.
No mérito, o primeiro ponto de argumentação apresentado, segundo o qual o interesse na realização de consórcio pelas empresas STE e Magna Engenharia Ltda. somente teria surgido após a publicação do edital de licitação, no mês de julho de 2008, não procede, considerando-se os elementos constantes dos autos. 
De fato, como já exposto na instrução anterior, três diálogos entre Camino (sócio da MAC Engenharia) e Cândia mostram que a empresa Magna, através desse último, seu representante, já em fevereiro de 2008, tinha acesso à minuta do edital e documentos relativos à licitação, ou seja, antes de terem se tornado públicos. Os referidos diálogos não são reproduzidos nesta instrução para não torná-la demasiadamente extensa, recomendando-se sua leitura nas peças indicadas (diálogos de 21/2/2008, 23/4/2008 e 30/4/2008, peça 34, p. 46-47, 54-56) . Não somente os referidos diálogos comprovam que a representante da empresa Magna possuía a minuta de edital previamente à licitação, mas também outros diálogos, analisados em conjunto, confirmam esse fato, além de confirmarem a ingerência da empresa na elaboração dos termos editalícios. Os mencionados diálogos demonstram, sobejamente, as irregularidades ocorridas, bem como os diálogos elencados mais à frente. 
Ressalte-se, por pertinente, que a análise anterior efetuada por esta Secretaria (peça 36) , embora fazendo menção às conclusões da douta magistrada nos autos da ação penal, baseou-se nos diálogos apresentados e demais provas documentais e não no dispositivo da sentença, porém chegando às mesmas conclusões. 
Os seguintes diálogos mostram a interferência dos representantes das empresas Magna e Mac Engenharia sobre o resultado da licitação, utilizando-se do então Deputado Federal Eliseu Padilha e da Secretária Adjunta e Diretora Geral da Secretaria de Obras Públicas - SOP, Rosi Bernardes, inclusive mediante pressão para que a empresa que seria concorrente viesse a integrar consórcio e para que fosse elevada a nota referente à qualificação técnica: 
a) Camino x Cândia, em 17/03/2008 (peça 34, p. 51-52) ;
b) Padilha x Camino, em 27/5/2008 (peça 34, p. 62-63) ; 
c) Neide x Camino, em 2/6/2008 (peça 34, p. 66-67) ; 
d) Neide x Orgel, em 02/06/2008 (peça 34, p. 68) ; 
e) Amauri x Neide, em 2/7/2008 (peça 34, p. 84-85) ; 
f) Neide x Orgel, em 9/7/2008 (peça 34, p. 91-93) ; 
g) Cândia x Neide, em 27/8/2008 (peça 34, p. 108) ; e 
h) Rosi x Neide, em 27/8/2008 (peça 34, p. 108-109) .
Por sua vez, os diálogos a seguir mostram o acesso a informações internas referentes ao andamento do procedimento licitatório:
Camino x Cândia, em 23/4/2008 (peça 34, p. 54) ; 
Neide x Rosi, em 18/7/2008 (peça 34, p. 98-99) ; 
Neide x Orgel, em 18/7/2008 (peça 34, p.99) ; e 
Orgel x Neide, em 18/7/2008 (peça 34, p. 101-103) .
Também restou constatada a tentativa de interferência no conteúdo das cláusulas do edital pelos representantes da Magna e Mac nos diálogos a seguir:
Padilha x Camino, em 27/3/2008 (peça 34, p. 53-54) ; e 
Camino x Cândia, em 30/4/2008 (peça 34, p. 55-56) .
Em síntese, os diálogos telefônicos mostram que a formação do consórcio entre STE/Magna se tornou necessária devido à relutância de Athos Cordeiro em desistir de sua participação na Concorrência 024/SEEDI/2008. O teor das conversas interceptadas também mostram a existência de um acordo entre Cândia e o representante da Paulo Oliveira Engenharia, para que esta última não participasse da concorrência, mas o acordo foi quebrado. 
Percebe-se, também, que o critério de julgamento que privilegiava a técnica fez com que a licitação ficasse mais restritiva. Em suma, os diálogos elencados demonstram que, desde o início do certame, houve interferência em prol da empresa Magna, tanto pelo acesso antecipado a documentos que seriam sigilosos, como pelo acesso a informações que ainda não eram públicas. Ademais, houve pressão para a celebração de acordo que afastou a futura concorrente STE, a qual acabou por participar do consórcio. 
Na sentença de peça 34, a douta magistrada de primeira instância observou que havia registros nos autos da ação penal da atuação dos réus até setembro de 2008 e que a interceptação telefônica foi encerrada em 5/9/2008 (peça 34, p. 112-113) , pois os investigados já haviam tomado ciência da investigação em agosto de 2008 e não produziram novas provas telefônicas. 
Esse fato demonstra que os partícipes, assim que souberam que estavam sendo monitorados, evitaram conversas cifradas, típicas em diálogos telefônicos entre pessoas que agem em conluio. Por todo o exposto, não se acolhem as justificativas dadas pela empresa Magna em sua oitiva, propondo-se, com fulcro no art. 271 do RI/TCU, seja declarada a inidoneidade da licitante para participar, por até cinco anos, de licitação na administração pública federal, nos termos do art. 46 da Lei 8.443/1992.
CONCLUSÃO
A análise efetuada na Seção "EXAME TÉCNICO" permitiu demonstrar que:
a) Rosi Guedes Bernardes, então Secretária Adjunta e Diretora Geral da Secretaria de Obras Públicas, foi utilizada por Edgar Cândia (empresa Magna Engenharia) para interferir nas decisões da administração no sentido de direcionar o resultado da Concorrência 24/SEEDI/2008. Ela participou do esquema no sentido de atender ao pedido de atribuir a melhor nota possível ao consórcio STE/Magna, conforme se verificou do teor dos diálogos entre Edgar Cândia e Neide Viana, em 27/8/2008, e Neide Viana e Rosi Guedes, em 27/8/2008. A excessiva vantagem dada ao referido consórcio pelo critério de julgamento, com sobrevalorização da técnica (80%) em detrimento do preço (20%) , permitiu que o consórcio vencesse a concorrência. Assim, rejeitam-se suas razões de justificativa, propondo-se a aplicação da multa do art. 58, inciso II, da Lei 8.443/1992 (parágrafos 25 a 37) ;
os elementos existentes nos autos não permitem fazer juízo peremptório acerca da efetiva ingerência de Rogério Ortiz Porto quanto aos fatos relativos à Concorrência 24/SEEDI/2008, no sentido de frustrar, mediante ajuste ou combinação, o caráter competitivo da licitação. As provas nas quais se basearam a presente representação foram lastreadas, principalmente, nos diálogos telefônicos interceptados, e eles não se mostraram suficientes para afirmar sua efetiva participação no esquema fraudulento, de forma que se propõe o acolhimento de suas razões de justificativa  (parágrafos 45 a 49) ;
os diálogos constantes de peça 1 e reproduzidos na sentença de peça 34 revelam que Edgar Cândia, representante da empresa Magna Engenharia Ltda., tivera pleno acesso aos documentos da Concorrência 024/SEEDI/2008, antes da publicação do edital e mostram que houve interferência em sua confecção. Deste modo, a referida empresa frustrou o caráter competitivo do certame, de forma que se propõe que seja, com fulcro no art. 271 do RI/TCU, declarada a inidoneidade da licitante para participar, por até cinco anos, de licitação na administração pública federal, nos termos do art. 46 da Lei 8.443/1992  (parágrafos 65 a 76) ; e
ante a ausência de indícios robustos de participação da empresa STE Serviços Técnicos de Engenharia S.A. na perpetração de fraude à Concorrência 024/SEEDI/2008, objeto do Convênio 93/2007 (SIAFI 615661) , o Ministro Relator afastou a responsabilidade daquela empresa e de seu Diretor, o Sr. Athos Roberto Albernaz Cordeiro, sendo seu Voto inteiramente acolhido pelo Plenário desta Corte.
PROPOSTA DE ENCAMINHAMENTO
Ante todo o exposto, submetem-se os autos à consideração superior, propondo:
a) conhecer da presente representação, satisfeitos os requisitos de admissibilidade previstos nos arts. 235 e 237, inciso III, do Regimento Interno deste Tribunal, e no art. 103, § 1º, da Resolução - TCU 259/2014, para, no mérito, considerá-la parcialmente procedente;
b) acatar as razões de justificativa apresentadas pelo Sr.  Rogério Ortiz Porto;
c) rejeitar as razões de justificativa apresentadas pela Sra. Rosi Bernardes Guedes  (CPF XXX.707.100-XX) , aplicando-lhe a multa prevista no art. 58, inciso II, da Lei 8.443/1992 e fixando-lhe o prazo de 15 (quinze) dias, a contar da notificação, para que comprove, perante o Tribunal (art. 214, inciso III, alínea "a", do Regimento Interno/TCU) , o recolhimento da dívida ao Tesouro Nacional, atualizada monetariamente desde a data do Acórdão que vier a ser proferido até a data do efetivo recolhimento, se for paga após o vencimento, na forma da legislação em vigor;
d) autorizar o desconto da dívida na remuneração da servidora, observado o disposto no art. 46 da Lei 8.112/1990;
e) autorizar, desde logo, nos termos do art. 28, inciso II, da Lei 8.443/1992, a cobrança judicial da dívida caso não atendidas as notificações e não seja possível o desconto determinado;
f) com fulcro no art. 271, do RI/TCU, declarar a inidoneidade da empresa Magna Engenharia Ltda. (CNPJ 33.980.905/0001-24) para participar, por até cinco anos, de licitação na administração pública federal, nos termos do art. 46 da Lei 8.443/1992; e
g) informar do acórdão que vier a ser proferido o Governo do estado do Rio Grande do Sul e a Procuradoria da República no Estado do Rio Grande do Sul, destacando que o relatório e o voto que fundamentam a deliberação ora encaminhada podem ser acessados por meio do endereço eletrônico www.tcu.gov.br/acordaos."
**** Parecer do MPTCU ****
	"Trata-se de representação oferecida pela Juíza Federal Substituta da 7ª Vara Federal de Porto Alegre (peça 1) , por meio da qual encaminhou cópia de denúncia oferecida pelo Ministério Público Federal, em sede da Ação Penal 5021824-30.2014.404.7100/RS, que tem por objeto fraudes ocorridas em procedimentos licitatórios conduzidos pelo Governo do estado do Rio Grande do Sul, destinados à elaboração de projeto, plano básico ambiental, fiscalização e construção das obras da barragem do Arroio Taquarembó, com recursos oriundos do Convênio 93/2007 (Siafi 615661) , celebrado com o Ministério da Integração Nacional.
	Consoante destacado na referida denúncia, apurou-se "a existência de uma rede de corrupção e fraudes ao erário, integrada por empresários e lobistas que, associados a agentes públicos municipais, estaduais e federais, estariam fraudando procedimentos de concorrência pública para obras de engenharia e programas sociais na área de saúde no Município de Canoas/RS". 
	A denúncia do Ministério Público Federal tratou da frustração do caráter competitivo da Concorrência 024/SEEDI/2008, "que tinha como objeto a contratação de empresa para a prestação de serviços de detalhamento do projeto de engenharia do plano básico ambiental, supervisão e apoio à fiscalização das obras da Barragem do Arroio Taquarembó, nos Municípios de Dom Pedrito/RS e Lavras do Sul/RS, com o intuito de obter vantagem, para si e para outrem, decorrente da adjudicação do objeto da licitação (peça 1, p. 5-6) ". A denúncia também tratou de ilícitos verificados na Concorrência nº 029/SEEDI/2008, que tinha por objeto a construção dessa Barragem. Essa última licitação, vale destacar, terminou sendo revogada.
	Foram realizadas, no âmbito deste processo, as seguintes audiências, relacionadas aos vícios identificados no primeiro desses certames:
d) a audiência do Sr. Rogério Ortiz Porto, ex-Secretário da extinta Secretaria da Irrigação e Usos Múltiplos da Água do estado do Rio Grande do Sul (SIUMA) , por frustrar, mediante ajuste ou combinação, o caráter competitivo da Concorrência 024/SEEDI/2008; 
e) a audiência da Sra. Rosi Guedes Bernardes, ex-Secretária Adjunta e Diretora Geral da Secretaria de Obras Públicas do estado do Rio Grande do Sul, por frustrar mediante ajuste ou combinação o caráter competitivo da Concorrência 024/SEEDI/2008; e
f) a oitiva das empresas STE Serviços Técnicos de Engenharia S.A. e Magna Engenharia Ltda., por participação na fraude ao caráter competitivo da Concorrência 024/SEEDI/2008. 
	O sr. Auditor examinou, de forma analítica, as defesas apresentadas. Em sua conclusão, sintetizou a análise efetuada, a qual merece ser transcrita:
b) Rosi Guedes Bernardes, então Secretária Adjunta e Diretora Geral da Secretaria de Obras Públicas, foi utilizada por Edgar Cândia (empresa Magna Engenharia) para interferir nas decisões da administração no sentido de direcionar o resultado da Concorrência 24/SEEDI/2008. Ela participou do esquema no sentido de atender ao pedido de atribuir a melhor nota possível ao consórcio STE/Magna, conforme se verificou do teor dos diálogos entre Edgar Cândia e Neide Viana, em 27/8/2008, e Neide Viana e Rosi Guedes, em 27/8/2008. A excessiva vantagem dada ao referido consórcio pelo critério de julgamento, com sobrevalorização da técnica (80%) em detrimento do preço (20%) , permitiu que o consórcio vencesse a concorrência. Assim, rejeitam-se suas razões de justificativa, propondo-se a aplicação da multa do art. 58, inciso II, da Lei 8.443/1992 (parágrafos 25 a 37) ;
os elementos existentes nos autos não permitem fazer juízo peremptório acerca da efetiva ingerência de Rogério Ortiz Porto quanto aos fatos relativos à Concorrência 24/SEEDI/2008, no sentido de frustrar, mediante ajuste ou combinação, o caráter competitivo da licitação. As provas nas quais se basearam a presente representação foram lastreadas, principalmente, nos diálogos telefônicos interceptados, e eles não se mostraram suficientes para afirmar sua efetiva participação no esquema fraudulento, de forma que se propõe o acolhimento de suas razões de justificativa  (parágrafos 45 a 49) ;
os diálogos constantes de peça 1 e reproduzidos na sentença de peça 34 revelam que Edgar Cândia, representante da empresa Magna Engenharia Ltda., tivera pleno acesso aos documentos da Concorrência 024/SEEDI/2008, antes da publicação do edital e mostram que houve interferência em sua confecção. Deste modo, a referida empresa frustrou o caráter competitivo do certame, de forma que se propõe que seja, com fulcro no art. 271 do RI/TCU, declarada a inidoneidade da licitante para participar, por até cinco anos, de licitação na administração pública federal, nos termos do art. 46 da Lei 8.443/1992  (parágrafos 65 a 76) ; 
ante a ausência de indícios robustos de participação da empresa STE Serviços Técnicos de Engenharia S.A. na perpetração de fraude à Concorrência 024/SEEDI/2008, objeto do Convênio 93/2007 (SIAFI 615661) , o Ministro Relator afastou a responsabilidade daquela empresa e de seu Diretor, o Sr. Athos Roberto Albernaz Cordeiro, sendo seu Voto inteiramente acolhido pelo Plenário desta Corte.
	Ao final, ofereceu a seguinte proposta de encaminhamento, a qual foi endossada pelo sr. Diretor e pelo sr. Secretário:
h) conhecer da presente representação, satisfeitos os requisitos de admissibilidade previstos nos arts. 235 e 237, inciso III, do Regimento Interno deste Tribunal, e no art. 103, § 1º, da Resolução - TCU 259/2014, para, no mérito, considerá-la parcialmente procedente;
i) acatar as razões de justificativa apresentadas pelo Sr.  Rogério Ortiz Porto;
j) rejeitar as razões de justificativa apresentadas pela Sra. Rosi Bernardes Guedes  (CPF XXX.707.100-XX) , aplicando-lhe a multa prevista no art. 58, inciso II, da Lei 8.443/1992 e fixando-lhe o prazo de 15 (quinze) dias, a contar da notificação, para que comprove, perante o Tribunal (art. 214, inciso III, alínea "a", do Regimento Interno/TCU) , o recolhimento da dívida ao Tesouro Nacional, atualizada monetariamente desde a data do Acórdão que vier a ser proferido até a data do efetivo recolhimento, se for paga após o vencimento, na forma da legislação em vigor;
k) autorizar o desconto da dívida na remuneração da servidora, observado o disposto no art. 46 da Lei 8.112/1990;
l) autorizar, desde logo, nos termos do art. 28, inciso II, da Lei 8.443/1992, a cobrança judicial da dívida caso não atendidas as notificações e não seja possível o desconto determinado;
m) com fulcro no art. 271, do RI/TCU, declarar a inidoneidade da empresa Magna Engenharia Ltda. (CNPJ 33.980.905/0001-24) para participar, por até cinco anos, de licitação na administração pública federal, nos termos do art. 46 da Lei 8.443/1992; e
n) informar do acórdão que vier a ser proferido o Governo do estado do Rio Grande do Sul e a Procuradoria da República no Estado do Rio Grande do Sul, destacando que o relatório e o voto que fundamentam a deliberação ora encaminhada podem ser acessados por meio do endereço eletrônico www.tcu.gov.br/acordaos.
	Estando os autos neste gabinete, a empresa Magna Engenharia Ltda. apresentou memoriais em que suscita suposta violação ao contraditório e à ampla defesa. Alega fundamentalmente que "Não se providenciou a juntada da integralidade das respectivas gravações, o que é elemento essencial para o exercício do contraditório e da ampla defesa". Argumenta, ainda, com base no que prescreve a Lei Federal nº 9.873/1999, ter havido prescrição da pretensão punitiva. 
II
	O Ministério Público de Contas endossa a proposta de encaminhamento apresentada pela Unidade Técnica. Adicionalmente, considera que os elementos contidos nos autos justificam também a inabilitação da sra. Rosi Bernardes Guedes para o exercício de cargo em comissão ou função de confiança no âmbito da Administração Pública.
	A unidade técnica, vale ressaltar, demonstrou com clareza a ocorrência das irregularidades imputadas à sra. Rosi Bernardes Guedes e à empresa Magna Engenharia Ltda. Apresentou os motivos que justificam a rejeição das razões da responsável, a declaração de inidoneidade da referida empresa e o acatamento das razões de justificativas do sr. Rogério Ortiz Porto (vide itens 25 a 37, 45 a 49 e 65 a 76 da instrução de peça 89) . A despeito disso, convém reforçar alguns aspectos específicos abordados na respectiva instrução, em especial aqueles relativos à prescrição e à observância das garantias do contraditório e da ampla defesa e justificar a proposta de sanção adicional à referida responsável. 
  	De início, em relação às alegações de prescrição, conforme destacado pela unidade técnica, "enquanto o STF não se pronunciar de forma definitiva sobre a questão, a orientação desta E. Corte de Contas é no sentido de manter o entendimento de que a prescrição é decenal, conforme previsão do Código Civil Brasileiro". Com base nessa orientação, tanto em relação à sra. Rosi Bernardes Guedes, como em relação à empresa Magna Engenharia Ltda., conforme demonstrado nos tópicos de Análise Técnica da instrução de peça 89, não se operou a prescrição. 
		Em relação à alegação de violação ao contraditório e à ampla defesa, suscitada pela Magna Engenharia Ltda., considera-se que não restou demonstrada. A falta de juntada aos autos da integralidade das gravações que serviram de fundamento para a referida sentença penal e que foram nela parcialmente transcritas não conduz à nulidade deste processo.  
	Veja-se, a propósito, que a sentença penal condenatória da sra. Rosi Bernardes Guedes e de outros agentes pelo crime previsto da art. 90 da Lei nº 8.666/1993 (Frustrar ou fraudar o caráter competitivo de licitação) está transcrita à peça 34. Dela constam dezenas de diálogos que revelam, com clareza, a relação de proximidade entre vários agentes que operaram com o intuito de fraudar as licitações acima referidas. A unidade técnica, ao tratar desse assunto, atendo-se especificamente à licitação objeto do presente processo, assim se manifestou:   
67. No mérito, o primeiro ponto de argumentação apresentado, segundo o qual o interesse na realização de consórcio pelas empresas STE e Magna Engenharia Ltda. somente teria surgido após a publicação do edital de licitação, no mês de julho de 2008, não procede, considerando-se os elementos constantes dos autos. 
68.  De fato, como já exposto na instrução anterior, três diálogos entre Camino (sócio da MAC Engenharia) e Cândia mostram que a empresa Magna, através desse último, seu representante, já em fevereiro de 2008, tinha acesso à minuta do edital e documentos relativos à licitação, ou seja, antes de terem se tornado públicos. Os referidos diálogos não são reproduzidos nesta instrução para não torná-la demasiadamente extensa, recomendando-se sua leitura nas peças indicadas (diálogos de 21/2/2008, 23/4/2008 e 30/4/2008, peça 34, p. 46-47, 54-56) . Não somente os referidos diálogos comprovam que a representante da empresa Magna possuía a minuta de edital previamente à licitação, mas também outros diálogos, analisados em conjunto, confirmam esse fato, além de confirmarem a ingerência da empresa na elaboração dos termos editalícios. Os mencionados diálogos demonstram, sobejamente, as irregularidades ocorridas, bem como os diálogos elencados mais à frente. 
69.  Ressalte-se, por pertinente, que a análise anterior efetuada por esta Secretaria (peça 36) , embora fazendo menção às conclusões da douta magistrada nos autos da ação penal, baseou-se nos diálogos apresentados e demais provas documentais e não no dispositivo da sentença, porém chegando às mesmas conclusões. 
70. Os seguintes diálogos mostram a interferência dos representantes das empresas Magna e Mac Engenharia sobre o resultado da licitação, utilizando-se do então Deputado Federal Eliseu Padilha e da Secretária Adjunta e Diretora Geral da Secretaria de Obras Públicas - SOP, Rosi Bernardes, inclusive mediante pressão para que a empresa que seria concorrente viesse a integrar consórcio e para que fosse elevada a nota referente à qualificação técnica: 
a)	Camino x Cândia, em 17/03/2008 (peça 34, p. 51-52) ;
b)	Padilha x Camino, em 27/5/2008 (peça 34, p. 62-63) ; 
c)	Neide x Camino, em 2/6/2008 (peça 34, p. 66-67) ; 
d)	Neide x Orgel, em 02/06/2008 (peça 34, p. 68) ; 
e)	Amauri x Neide, em 2/7/2008 (peça 34, p. 84-85) ; 
f)	Neide x Orgel, em 9/7/2008 (peça 34, p. 91-93) ; 
g)	Cândia x Neide, em 27/8/2008 (peça 34, p. 108) ; e 
h)	Rosi x Neide, em 27/8/2008 (peça 34, p. 108-109) .
71.  Por sua vez, os diálogos a seguir mostram o acesso a informações internas referentes ao andamento do procedimento licitatório:
a)	Camino x Cândia, em 23/4/2008 (peça 34, p. 54) ; 
b)	Neide x Rosi, em 18/7/2008 (peça 34, p. 98-99) ; 
c)	Neide x Orgel, em 18/7/2008 (peça 34, p.99) ; e 
d)	Orgel x Neide, em 18/7/2008 (peça 34, p. 101-103) .
72. Também restou constatada a tentativa de interferência no conteúdo das cláusulas do edital pelos representantes da Magna e Mac nos diálogos a seguir:
a)	Padilha x Camino, em 27/3/2008 (peça 34, p. 53-54) ; e 
b)	Camino x Cândia, em 30/4/2008 (peça 34, p. 55-56) .
73. Em síntese, os diálogos telefônicos mostram que a formação do consórcio entre STE/Magna se tornou necessária devido à relutância de Athos Cordeiro em desistir de sua participação na Concorrência 024/SEEDI/2008. O teor das conversas interceptadas também mostra a existência de um acordo entre Cândia e o representante da Paulo Oliveira Engenharia, para que esta última não participasse da concorrência, mas o acordo foi quebrado. 
74.  Percebe-se, também, que o critério de julgamento que privilegiava a técnica fez com que a licitação ficasse mais restritiva. Em suma, os diálogos elencados demonstram que, desde o início do certame, houve interferência em prol da empresa Magna, tanto pelo acesso antecipado a documentos que seriam sigilosos, como pelo acesso a informações que ainda não eram públicas. Ademais, houve pressão para a celebração de acordo que afastou a futura concorrente STE, a qual acabou por participar do consórcio. 
75. Na sentença de peça 34, a douta magistrada de primeira instância observou que havia registros nos autos da ação penal da atuação dos réus até setembro de 2008 e que a interceptação telefônica foi encerrada em 5/9/2008 (peça 34, p. 112-113) , pois os investigados já haviam tomado ciência da investigação em agosto de 2008 e não produziram novas provas telefônicas. 
76. Esse fato demonstra que os partícipes, assim que souberam que estavam sendo monitorados, evitaram conversas cifradas, típicas em diálogos telefônicos entre pessoas que agem em conluio. Por todo o exposto, não se acolhem as justificativas dadas pela empresa Magna em sua oitiva, propondo-se, com fulcro no art. 271 do RI/TCU, seja declarada a inidoneidade da licitante para participar, por até cinco anos, de licitação na administração pública federal, nos termos do art. 46 da Lei 8.443/1992.
	A partir deste momento, convém transcrever alguns trechos da referida sentença penal condenatória, com o intuito de mostrar seu elevado nível de precisão e consistência:
Em 21/02/2008 MARCO CAMINO, sócio da MAC ENGENHARIA, e EDGAR CÂNDIA, sócio da MAGNA ENGENHARIA,
conversaram sobre o teor dos futuros editais, como segue (Anexo eletrônico, Apenso 1, DOC1, PET1; e DOC2, ÁUDIO2) :
AUDIO 01
Telefone: 5199851061
Alvo: MARCO ANTONIO DE SOUZA CAMINO
Interlocutores: CANDIA x CAMINO Data inicial: 21/2/2008, 17:01:15 Alvo: 5199851061
Interlocutor: 51 99822792
21/02/2008  -  17h01min.	(5199851061_20080221170115_1_7823435.wav) - MARCO ANTÔNIO DE SOUZA CAMINO X EDGAR HERNANDES CÂNDIA
CAMINO: Alô, alô, alô ... CÂNDIA: Alô Marco!
CAMINO: Dr. Cândia, tudo bem? CÂNDIA: Tá podendo fala ou não?
CAMINO: Posso, pera ai só um pouquinho tô numa reunião ... alô .. CÂNDIA: Oi!
CAMINO: Fala doutor Cândia tudo bem?
 CÂNDIA: Tudo, tudo, eu tô com aqueles documentos né, daquela nossa reunião
 lá.
CAMINO: Ahã.
CÂNDIA: Tu tem que me designar alguém para ver aqueles documentos né. CAMINO: A reunião com...
CÂNDIA: Aquela que nós fomos juntos. CAMINO: Eu sei.
 CÂNDIA: Tá, tão comigo já os elementos, já tamo analisando, alô.
 CAMINO: Tu tá dizendo, tu tá dizendo o o documento pra sair...
 CÂNDIA: E o documento e o projeto. Como é que ficou aquilo, tu vai ou não
 vai naquele troço. Aquelas duas obras...
 CAMINO: Éhh vou mas pelo que eu, pelo que eu sei vai ser pelo outro lado né!
 CÂNDIA: Risos ...
 CAMINO: Não?
 CÂNDIA: Eu acho que não sai né.
 CAMINO: É.. não ... vô ... aquilo que nós combinamo lá...
 CÂNDIA: Os documentos tão comigo. Tá tudo comigo...
 CAMINO: Risos...
 CÂNDIA: Tudo, tudo, ... risos ... como é que vai sair pelo outro lado, não tem
 como sair pelo outro lado.
 CAMINO: É.
 CÂNDIA: Não tem não tchê!
CAMINO: Então é o seguinte ó, deixa eu vê uma coisa, ah eu tô liquidado, amanhã, amanhã de tarde eu dou uma passada aí.
CÂNDIA: Sim, mas que horas eheh?
CAMINO: Qualquer hora, qual é a hora que pode ser?
CÂNDIA: Não o melhor, o melhor é é... o que que poderia ser ... o ideal é que para mim de tarde não era muito bom, o melhor era de manhã rapaz.
CAMINO: Que horas então? CÂNDIA: Olha a hora que tu quiser.
CAMINO: Depende a hora que eu quiser pode ser sete e meia ou não? CÂNDIA: Pode, mas só que as sete e meia não tem as pessoas lá ... risos ... mas eu ... porque precisamos pegar o trabalho, precisamos montar a tua equipe lá, sei lá como é que vai ser esse troço rapaz?
/CAMINO: É que eu tô amanhã eu tenho uma reunião com todos os engenheiros aqui é um inferno...
CÂNDIA: Tu não quer, tu não quer, tu não quer fazer isso segunda-feira então de manhã?
CAMINO: Pode, de manhã também tenho reunião de conselho, não dá para ser de tarde?
 CÂNDIA: Dá, dá para ser de tarde, agora aquilo tem pressa nós tamo tocando porque nos entregaram assim toque de caixa (incompreensível) tá tudo tá tudo
 tá tudo tá tudo encaminhado da maneira como o Secretário disse que é.
CAMINO: Ahã, então tá. CÂNDIA: Tá bem!
CAMINO: Então vamo marca, vamo marca segunda as onze e meia. CÂNDIA: Sim.
CAMINO: Eu vou aí.
CÂNDIA: Segunda as onze e meia. CAMINO: Ué tu tá...
CÂNDIA: Ou de tarde as duas horas que ai já, porque tu já vai ter que vir com a tua gente ai tchê, eu acho que tem que vir pra pegar de 'rixo'.
CAMINO: Só um pouquinho ... (consulta alguém) ... tá segunda as catorze horaseu vou ai.
CÂNDIA: Tá bom. Ok. CAMINO: Tá
CÂNDIA: Tá feito.
CAMINO: Tá bom, obrigado, um abraço. CÂNDIA: Tchau.
		O diálogo demonstra, claramente, que CÂNDIA havia recebido os documentos referentes às minutas dos editais e ao projeto das obras, elementos necessários à elaboração das propostas a serem apresentadas. Demonstra, também, que ambos os empresários já haviam recebido prévias informações do Secretário Estadual interessado na realização das licitações. É o que denota a afirmação de CÂNDIA de que estava "tudo encaminhado da maneira como o Secretário disse que é".
	(...) 
	Do diálogo é possível concluir que se tratava de documentos ainda não tornados públicos, e que apenas CÂNDIA teria tido acesso às informações naquele momento ("... agora aquilo tem pressa nós tamo tocando porque nos entregaram assim toque de caixa (incompreensível) tá tudo tá tudo tá tudo tá tudo encaminhado da maneira como o Secretário disse que é") .
		Tal conclusão também fica evidenciada, de modo ainda mais claro, pelo diálogo travado entre CAMINO e João Carlos Timm logo após a conversa entre CAMINO e CÂNDIA, como segue (Anexo eletrônico, Apenso 1, DOC1, PET1; e DOC2, ÁUDIO3) :
AUDIO 02
Telefone: 5199851061
Alvo: MARCO ANTONIO DE SOUZA CAMINO
Interlocutores: CAMINO x TIMM Data inicial: 21/02/2008, 19:10:55 Alvo: 5199851061
Interlocutor: 51 93668181
21/02/2008 - 19h10min. (5199851061_20080221191055_1_7823930.wav) - MARCO ANTÔNIO DE SOUZA CAMINO X PAULO TIMM
TIMM: Alô.
CAMINO: Fala doutor Timm, tudo bem?
TIMM: Tudo bem. Tô aqui com um pessoal aqui na, no Leopoldo. CAMINO: Tão comendo churrasco ai não?
TIMM: Tamo, tamo, jogando uma sinuca com a turma. CAMINO: Ah que beleza, isso é bom também.
TIMM: Também faz parte do serviço. CAMINO: É isso ai!
TIMM: O que que manda?
CAMINO: Me diz uma coisa, segunda de tarde as duas da tarde o que tu tem? TIMM: Olha, eu tava querendo tava, não tenho nada, eu tava querendo chamar o Rogério, o Paulo e o Aroldo para nós ver aquele negócio dos PPR, tava tentando reunir esses peão ai. Mas fala!
 CAMINO: Não vai dar nós vamos ter que conversar com o Cândia, porque o
 Cândia tá com os documentos, o documento de publicação das duas, sabe?
 TIMM: Sei.
 CAMINO: Eu achava que tava na mão do outro.
 TIMM: É tu me falou que tava na mão do outro.
 CAMINO: Pois é, mas não tá, tá na mão dele.
 TIMM: Então tá.
 CAMINO: Daí, daí ele me ligou, me convocou pra ir lá e ver o que a gente quer
 tá me entendendo.
 TIMM: Tá tá bom. Beleza, claro isto é até mais importante. CAMINO: Pois é, daí então tu?
TIMM: Tá, tá, tá ....
CAMINO: Dai tu vai então tá.
TIMM: Sem problema, posso, tu, tu vai hoje de noite lá? CAMINO: Vô, vô.
 (...) 
	(...) 
	Em 23/04/2008, CAMINO e CÂNDIA conversaram novamente sobre o processo de licitação. CAMINO recorre a CÂNDIA para saber sobre o andamento do procedimento licitatório. E o diálogo revela que CÂNDIA tinha acesso a informações internas não acessíveis ao público (Anexo eletrônico, Apenso 1, DOC1, PET1; e DOC9 e 10, ÁUDIO9 e 10) :
AUDIO 08
Telefone: 51 99851061
Alvo: MARCO ANTONIO DE SOUZA CAMINO
Interlocutores: CAMINO x CANDIA Data inicial: 23/04/2008, 14:25:15 Alvo: 5199851061
Interlocutor: 51 99822792
23/04/2008 - 14h25min. (5199851061_20080423142515_1_8172179.wav) - MARCO ANTÔNIO DE SOUZA CAMINO X EDGAR HERNANES CÂNDIA
CAMINO: Alô.
CANDIA: Marco. CAMINO: Dr. Cândia.
CÂNDIA: Tudo bem meu querido, como é que tu estás? CAMINO:Tranquilo, tudo jóia?
CÂNDIA: Me ligou?
 CAMINO: É eu te dei uma ligadinha hoje de manhã que eu queria, eu queria
 sabe se aquele processo ... da Secretaria de Obras ele ia sai da Secretaria de
 Obras lá pra pra Central de Licitações ou se ia ser lá da outra.
 CÂNDIA: Não, não é da é vai pra CELIC. CAMINO: Mas ...
Caiu a ligação.
AUDIO 09
Telefone: 51 99851061
Alvo: MARCO ANTONIO DE SOUZA CAMINO
Interlocutores: CAMINO x CANDIA Data inicial: 23/04/2008, 14:40:28 Alvo: 5199851061
Interlocutor: 51 84196191
23/04/2008 - 14h40min. (5199851061_20080423144028_1_8172345.wav) - MARCO ANTÔNIO DE SOUZA CAMINO X EDGAR HERNANES CÂNDIA
Secretária de CÂNDIA passa a ligação para CAMINO:
CÂNDIA: Alô.
CAMINO: Doutor Cândia! CÂNDIA: Oi.
CAMINO: Tudo bem? CÂNDIA: Caiu a ligação. CAMINO: Caiu.
 CÂNDIA: É o seguinte, todos os elementos hoje estão com a Rosi. CAMINO: Tão aonde?
 CÂNDIA: Com a Rosi. Tão na SOP, tá todos eles. CAMINO: Tá, ahã.
 CÂNDIA: Tá tudo lá com ela, ela é que vai encaminhar, e amanhã posso te
 dizer quando, não sei porque que isso tá lá ainda. CAMINO: Certo.
 CÂNDIA: Tá tudo pronto, tudo tudo conforme combinado. Mas amanhã eu te
 digo com quê, porque que não foi ainda tá?
 CAMINO: Não, não é eu, o quê eu queria mesmo e talvez seja melhor fazer o
 seguinte ó, queria era dá uma olhadinha se não mudou nada.
 CÂNDIA: Não, tudo bem tudo bem, mas isso, isso ... bom eu converso com ela e
 vejo como é que agente pode fazer tá?
 CAMINO: Tá, queria passa os olhos pra ve se não mudou nada. CÂNDIA: Tá bom.
O diálogo mostra que CÂNDIA tinha acesso às minutas dos editais, documentos que poderiam ser disponibilizados por ele a CAMINO, e que ambos estavam interferindo na confecção das minutas, pois CÂNDIA afirmou que estava tudo pronto, conforme o combinado ("Tá tudo pronto, tudo tudo conforme combinado") .
Confirmando as informações passadas por CÂNDIA a CAMINO, tem-se que, em 31/03/2008, o Procedimento de Licitação 318-08.01/08-7 (relativo à consultoria da Barragem Arroio Taquarembó) e o Procedimento de Licitação 320-08.01/08-7 (relativo às obras de engenharia da Barragem Arroio Taquarembó) haviam sido encaminhados da SIUMA à Secretaria de Obras Públicas - SOP, na qual a Diretora-Geral e Secretária Adjunta era ROSI GUEDES BERNARDES (Procedimento Licitatório nº 000318-08.01/08-7, Volume I, fls. 24 e 25, e Apenso 19, fls. 25 e 26) .
Em 30/04/2008, o Procedimento de Licitação 318-0801/08-7 (projeto de consultoria do Arroio Taquarembó) foi encaminhado à Central de Licitações - CELIC (Procedimento Licitatório nº 000318-08.01/08-7, Volume I, fl. 544) .
 (...) 
	Nesse mesmo dia, CAMINO telefonou para CÂNDIA e lhe informou que a minuta do edital que ele, CAMINO, pedira para dar uma olhada havia sido mexido, acrescentando que teria de ser dado um jeito para que retornasse à origem ("Tem que dar uma seguradinha pra gente trabalhar"; "É, os nossos amigos que mandaram lá, eles podem puxar de volta"; "não pode deixar sair, tem que puxar de volta") . Pelo teor da conversa, fica comprovado o fato de que CÂNDIA havia propiciado a CAMINO o acesso ao edital ("Foi pra ti, foi pra ti o, foi pra ti o disquete né?") (Anexo eletrônico, Apenso 1, DOC1, PET1; e DOC11, ÁUDIO11) :
AUDIO 10
Telefone: 51 99851061
Nome do Alvo: MARCO ANTONIO CAMINO
Data Inicial: 30/04/2008, 18:08:45 Alvo: 51 99851061
Interlocutor: 51 99822792
30/04/2008 - 18h08min. (5199851061_20080430180845_1_8230163.wav) - MARCO ANTÔNIO DE SOUZA CAMINO X EDGAR HERNANES CÂNDIA
CAMINO: Doutor Cândia! CÂNDIA: Oi.
CAMINO: Tudo bom? CÂNDIA: Tudo, tudo bem?
 CAMINO: Tudo, tudo bom. Doutor Cândia aquele processo que eu tinha pedido pra dar uma olhada, sabe?
 CÂNDIA: Sim, sim.
 CAMINO: Aquele processo ele ele foi mexido, viu.
 CÂNDIA: Foi pra ti, foi pra ti o, foi pra ti o disquete né?
 CAMINO: Isso, isso.
 CÂNDIA: Foi?
 CAMINO: Isso, isso.
 CÂNDIA. Tá.
 CAMINO: Mas só que ele tá mexido, ele tá mexido, tem que dar uma segurada nele.
CÂNDIA: Tá bem.
CAMINO: Ele tem que tá (incompreensível) mas pela informação que eu tenho foi pra...já foi lá pra casa que bota no no prelo lá, entendeu?
 CÂNDIA: Sim
	(...) 
	Ainda no mesmo dia (16/05/2008) , ORGEL DE OLIVEIRA CARVALHO FILHO, empregado da MAGNA, entrou em contato com NEIDE para saber se ela havia tido acesso ao nome de pessoas, provavelmente da comissão julgadora da licitação referente ao projeto de consultoria, cujo edital já havia sido publicado em 09/05/2008, certame este de interesse da MAGNA (Anexo eletrônico, Apenso 1, DOC1, PET1; e DOC15, ÁUDIO15) :
AUDIO 14
Telefone: 51 81154000
Nome do Alvo: NEIDE VIANA BERNARDES
Data Inicial: 16/05/2008, 16:58:37 Alvo: 51 81154000
Interlocutor: 51 99663145
16/05/2008 - 16h58min. (5181154000_20080516165837_1_8360195.wav) - NEIDE VIANA BERNARDES X ORGEL DE OLIVEIRA CARVALHO FILHO
NEIDE: Alô. ORGEL: Neide...
NEIDE: Oi Orgel. ORGEL: Tudo bem? NEIDE: Oi?
ORGEL: Tudo bem? NEIDE: Tudo.
 ORGEL: Eu precisava ... será que foi publicado quem, quem, quem é o pessoal que vai, vamos fala assim barragens?
 NEIDE: Oi?
 ORGEL: Barragens, barragens!
 NEIDE: Não, eu tive lá conversando com, com ele ... o obra vai ser publicado
 segunda.
 ORGEL: Tudo bem, mas e projeto...
 NEIDE: Projeto já foi publicado né!
 ORGEL: Sim, mas eu to falando 'tamo' falando do...
 NEIDE: De quem vai?
 ORGEL: Isso.
 NEIDE: Ela disse que entregou pra ti os nomes.
 ORGEL: Não, mas ela não me deu ...
 NEIDE: Tá mas eu tenho, tá.
 ORGEL: Tu tem? Onde é que tu tem isso?
 NEIDE: É, ãh! Segunda-feira de manhã.
 ORGEL: Tá, segunda-feira de manhã tu me dá então, tá. NEIDE: Tá bem, beijo.
 ORGEL: Ela, ela ela falou mas não me entregou entendeu.
 NEIDE: Não, não eu ... eu e tá tudo ajustado aquilo que ela foi conversar com a
 outra pessoa também, foi tudo monitorado e saiu como é.
 ORGEL: Tudo bem, eu só quero... isso tá divulgado em alguma coisa senão já procuro aí.
NEIDE: Ãh?
 ORGEL: Isso saiu, isso saiu?
 NEIDE: Não, vai sair segunda.
 ORGEL: Ah perfeito, então tá.
/ NEIDE: Tá.
ORGEL: Então eu espero até segunda tu me passa, tá. NEIDE: Tchau.
ORGEL: Tchau.
	Em 16/05/2008, as minutas do edital e termo de contrato referentes ao Procedimento Licitatório nº 000320-08.01/08-7 (obras de engenharia da Barragem Arroio Taquarembó) foram encaminhadas à Assessoria Jurídica da CELIC e à CAGE, com as alterações relativas à qualificação técnica sugeridas por ROSI BERNARDES na reunião ocorrida na CELIC (Apenso 20, fls. 461-484 e 485) .
	
	Veja-se que os diálogos acima transcritos são apenas alguns dos 65 contidos na referida sentença condenatória. Esses diálogos e as analíticas e consistentes observações e conclusões enunciadas pela Juíza Federal Substituta da 7ª Vara Federal compõem um conjunto harmônico de elementos que apontam no sentido de que representantes da empresa Magna Engenharia Ltda., juntamente com outros agentes, atuaram no sentido de frustrar o caráter competitivo da Concorrência 024/SEEDI/2008.
	Tais diálogos consubstanciam conjunto probatório sólido, consistente, capaz de refletir como os atos examinados efetivamente ocorreram. Nada indica que se trata de informações enviesadas ou incompletas. No entendimento do MP de Contas, não se poderia cogitar de violação ao contraditório por falta de apresentação de todos os diálogos gravados. Os diálogos constantes da referida sentença são bastantes para demonstrar a atuação irregular da empresa Magna Engenharia Ltda. e da sr. Rosi Bernardes. 
	Caso a empresa Magna Engenharia Ltda. desejasse efetivamente provar a falta de confiabilidade e consistência desse vasto conjunto probatório, poderia ter buscado junto ao referido juízo penal a totalidade das gravações e trazê-las a este processo. Isso, contudo, não foi feito. Não há falar, por esses motivos, em violação às garantias do contraditório e da ampla defesa.
	A partir deste momento, busca-se explicitar os motivos que justificam a imposição de sanção adicional à sra. Rosi Bernardes Guedes. Veja-se, a propósito, que restou demonstrada, com base em provas colhidas no âmbito da referida Ação Penal 5021824-30.2014.404.7100/RS, que essa então Secretária Adjunta e Diretora Geral da Secretaria de Obras Públicas do Estado do Rio Grande do Sul atuou com o objetivo específico de direcionar o objeto da Concorrência 024/SEEDI/2008, que tinha por objeto detalhamento do projeto de engenharia do plano básico ambiental, supervisão e apoio à fiscalização das obras da Barragem do Arroio Taquarembó, ao consórcio STE/Magna.
	Consta destes autos, como já informado acima, a sentença penal condenatória da sra. Rosi Bernardes Guedes e de outros agentes, pelo crime previsto da art. 90 da Lei nº 8.666/1993 (Frustrar ou fraudar o caráter competitivo de licitação) , cometido no âmbito da Concorrência 024/SEEDI/2008, tratada neste processo, e da Concorrência nº 029/SEEDI/2008, que tinha por objeto a construção da Barragem da barragem Arroio Taquarembó (peça 34) . Essa última licitação, como visto, terminou sendo revogada. 
	Convém reproduzir trechos da sentença em que se cuidou especificamente da conduta da sra. Rosi Bernardes Guedes relacionada ao certame que é o objeto deste processo (Concorrência 024/SEEDI/2008) . Nas partes da referida sentença, a sra. Juíza Federal Substituta da 7ª Vara Federal de Porto Alegre menciona os diálogos que dão suporte às suas conclusões:   
	ROSI BERNARDES, por sua vez, cedeu ao pedido de NEIDE para que a nota da MAGNA, na técnica, fosse elevada (CÂNDIA X NEIDE, em 27/08/2008, e NEIDE X ROSI, em 27/08/2008) , bem como repassou informações extraoficiais de interesse da MAGNA a NEIDE (NEIDE X ORGEL,  em 18/07/2008; NEIDE X ROSI, em 18/07/2008, e NEIDE X ORGEL, em 18/07/2008) .
	Ainda, ROSI BERNARDES aprovou a justificativa apresentada perante a Assessoria Jurídica da CELIC, para a manutenção do critério de julgamento que privilegiava a técnica em prol do preço. Embora a justificativa não tenha sido aceita pela referida Assessoria Técnica, permaneceu o critério no edital. Como exposto acima, tal critério, embora não fosse ilegal do ponto de vista formal, tornou o certame mais restritivo.
	A relação de proximidade entre ROSI BERNARDES e a MAGNA pode ser extraída, também, do fato de que a ré passou a integrar os quadros funcionais desta empresa em 2011, tendo sido registrada no CREA como Responsável Técnica da Magna Engenharia Ltda. em 17/06/2011 (e. 1, INF12) .
 (...) 
	Os diálogos telefônicos interceptados, citados acima (...) infirmam as alegações da ré, não deixando dúvidas de sua participação nos fatos delitivos, bem como de que houve, de fato, atendimento ao pedido para que a nota do consórcio MAGNA/STE fosse a melhor possível.
	Como já exposto em relação a NEIDE, os diálogos travados entre ela e ROSI utilizavam linguagem cifrada, o que é praxe em atividades criminosas e totalmente desnecessário acaso não houvesse ilicitude. Ademais, a sequência dos telefonemas - em que ROSI era contatada por NEIDE logo após o surgimento de alguma demanda por parte de outros corréus - demonstra que o conteúdo dos diálogos dizia respeito a questões envolvendo o procedimento licitatório.
	Relembro, ainda, o diálogo entre NEIDE e ORGEL, em 18/07/2008, às 18:08:53, em que ORGEL referiu que o edital contemplava uma exigência, relativa à parte técnica, que não havia como ser cumprida, o que levaria à perda de pontos. O consórcio, contudo, recebeu a nota máxima em todos os quesitos técnicos, o que demonstra que ROSI cedeu ao pedido de NEIDE e CÂNDIA.
	3.1.3 Conclusão
	Comprovadas a materialidade e a autoria delitivas, e ausentes causas capazes de afastar a ilicitude ou a culpabilidade, devem os réus MARCO ANTÔNIO DE SOUZA CAMINO, NEIDE VIANA BERNARDES e ROSI GUEDES BERNARDES ser condenados pela prática do delito previsto no art. 90 da Lei nº 8.666/93, no que diz respeito aos fatos ocorridos na Concorrência nº 24/SEEDI/2008.
	3.3.3 Rosi Guedes Bernardes
	(i) Concorrência nº 24/SEEDI/2008
	(a) Pena privativa de liberdade
	A ré não registra antecedentes (e. 488, CERTANTCRIM1; e. 490, CERTANTCRIM1) . A culpabilidade da ré é elevada, embora inferior à do corréu MARCO CAMINO. A propósito, destaco que a ré é engenheira civil e tem vasta experiência em projetos para órgãos públicos, tanto na iniciativa privada quanto na pública. Além disso, antes de ocupar o cargo de Secretária Adjunta e Diretora-Geral da Secretaria de Obras Públicas do Estado do Rio Grande do Sul, a ré exerceu a função de assessora de engenharia da Prefeitura de Canoas, na Secretaria do Planejamento, portanto detinha conhecimento técnico privilegiado, o que evidencia a maior reprovabilidade de sua conduta. Não há elementos para aferir a personalidade. A conduta social foi abonada por testemunhas, mas nada de relevante foi apontado, de forma que a vetorial é neutra (e. 450, VIDEO2, e. 452, VIDEO5, e. 463, VIDEO5, e. 465, VIDEO2 e 8) . Os motivos são inerentes ao tipo penal. Em relação às circunstâncias, nada digno de nota. Foram apuradas consequências, pois a Concorrência nº 24/SEEDI/2008 foi adjudicada em favor da empresa de interesse da ré, pelo valor de R$ 2.667.073,32. Nada a consignar sobre a participação da vítima.
	Assim, considerando as circunstâncias negativas, fixo a pena-base em 2 (dois) anos e 3 (três) meses de detenção.
	Ausentes agravantes e atenuantes, permanece a pena provisória em 2 (dois) anos e 3 (três) meses de detenção.
	Verifico a incidência da causa especial de aumento prevista no art. 84, § 2º, da Lei nº 8.666/93, pois a ré exercia cargo em comissão no Governo do Estado do Rio Grande do Sul, tendo se valido do cargo para a prática delitiva. Ausentes causas especiais de diminuição, fica a pena definitiva fixada em 3 (três) anos de detenção.
		(b) Pena de multa
	Fixo a pena de multa em R$ 80.012,20 (oitenta mil doze reais e vinte centavos) , que corresponde a 3% do valor do contrato licitado (R$ 2.667.073,32) , em atenção ao disposto no art. 99 da Lei nº 8.666/93 e às condições socioeconômicas da ré (e. 471, TERMOAUD1) . O valor deverá ser corrigido monetariamente a partir da adjudicação do objeto da licitação (01/12/2008; e. 1, OFIC14, p. 2, do IPL) e ser revertido em favor da União e do Estado do Rio Grande do Sul, observada a proporção estabelecida no Convênio nº 93/2007 - SIAFI 615661. Registro que, embora a diferença de valores entre a empresa vencedora e a segunda colocada tenha sido de pouco mais de R$ 26.000,00, apenas, a conduta dos réus afastou outros concorrentes, conforme se extrai do diálogo entre NEIDE BERNARDES e Amauri Guterres, ocorrido em 02/07/2008.
	Deve-se ressaltar que o TRF - 4ª Região negou provimento à apelação da sra. Rosi Guedes Bernardes contra essa decisão. Ela informa que postulou a nulidade do julgado do TRF - 4ª Região perante o Superior Tribunal de Justiça e perante o Supremo Tribunal Federal. Não trouxe aos autos notícia de que tenha tido êxito por meio de alguma dessas ações. 
	Os trechos da sentença acima transcrita demonstram claramente que a responsável atuou com a finalidade de fraudar a Concorrência nº 24/SEEDI/2008. Tal conduta, de natureza dolosa, capitulada como ilícito penal, afigura-se altamente reprovável. Assim sendo, deve ser considerada grave.
	Pelos motivos acima expostos, justifica-se, além da aplicação da multa do art. 58 da Lei 8.443/1992 àquela responsável, sua inabilitação para o exercício de cargo em comissão ou função de confiança no âmbito da Administração Pública, com base no que prescreve o art. 60 dessa mesma Lei.
III
	O Ministério Público de Contas, ante o exposto, endossa a proposta de encaminhamento oferecida pela unidade técnica. Adicionalmente, propõe que seja a sra. Rosi Bernardes Guedes inabilitada para o exercício de cargo em comissão ou função de confiança no âmbito da Administração Pública, com suporte no que prescreve o art. 60 dessa mesma Lei."
2.	É o Relatório.

Ana Luiza Queiroz Melo Jacoby Fernandes (51623/OAB-DF), Jorge Ulisses Jacoby Fernandes (6546/OAB-DF) e outros, representando Magna Engenharia Ltda; Camila Tagliani Carneiro (53540/OAB-RS), representando Rogério Ortiz Porto; Mara Luiza Tamiozzo (80970/OAB-RS), Luciana Teixeira Esteves (47995/OAB-RS) e outros, representando Rosi Guedes Bernardes.

Procurador Júlio Marcelo de Oliveira.

REPRESENTAÇÃO. FRAUDE EM LICITAÇÕES CONDUZIDAS PELO GOVERNO DO ESTADO DO RIO GRANDE DO SUL. RECURSOS ORIUNDOS DO MINISTÉRIO DA INTEGRAÇÃO NACIONAL. OITIVAS. AUDIÊNCIAS. REJEIÇÃO. CONSIDERAR GRAVES AS INFRAÇÕES COMETIDAS. MULTA. INABILITAÇÃO. INIDONEIDADE. COMUNICAÇÕES.

REPRESENTAÇÃO (REPR)

Secretaria de Infraestrutura Hídrica, de Comunicações e de Mineração (SeinfraCOM).

Registro que relato os presentes autos em sucessão aos Ministros eméritos Raimundo Carreiro e José Múcio Monteiro, nos termos do art. 153 do Regimento Interno (peça 87) .
2.	Tratam os autos de representação autuada a partir de comunicação enviada pela Exma. Juíza da 7ª Vara Federal de Porto Alegre, acerca de possíveis fraudes ocorridas em procedimentos licitatórios conduzidos pelo Governo do estado do Rio Grande do Sul, e destinados a elaboração de projeto, plano básico ambiental, fiscalização e construção das obras da barragem do Arroio Taquarembó, com recursos oriundos do Convênio 93/2007 (Siafi 615661) , celebrado com o Ministério da Integração Nacional, com previsão de investimentos federais no valor total de R$ 54.674.351,75.
3.	Consoante denúncia do Ministério Público Federal (peça 1) , haveria uma rede de corrupção e fraudes ao erário, integrada por empresários e lobistas associados a agentes públicos, que estariam fraudando procedimentos de concorrência pública para obras de engenharia e programas sociais na área de saúde no Município de Canoas/RS.
4.	A Secretaria de Controle Externo no Estado do Rio Grande do Sul realizou a audiência dos responsáveis apontados na exordial, bem como a oitiva das empresas STE-Serviços Técnicos de Engenharia S.A. e Magna Engenharia Ltda., para que se manifestassem sobre as irregularidades apontadas relativamente à Concorrência 024/SEEDI/2008, para contratação do Projeto, Plano Básico Ambiental e Fiscalização das obras da barragem do Arroio Taquarembó, a saber:
a) Audiência do sr. Rogério Ortiz Porto, ex-Secretário da extinta Secretaria da Irrigação e Usos Múltiplos da Água do Estado do Rio Grande do Sul, por frustrar mediante ajuste ou combinação o caráter competitivo do procedimento licitatório nº 318-0801/08-7 (Concorrência 024/SEEDI/2008) , contrariando o art. 3º, § 1º, inciso I, da Lei 8666/1993, conforme consta na denúncia do Ministério Público Federal (Ofício 594/2015 - TCU/Secex-RS, peça 8) ; 
b) Audiência da sra. Rosi Guedes Bernardes, ex-Secretária Adjunta e Diretora Geral da Secretaria de Obras Públicas do Estado do Rio Grande do Sul, por frustrar mediante ajuste ou combinação o caráter competitivo do procedimento licitatório nº 318-0801/08-7 (Concorrência 024/SEEDI/2008) , contrariando o art. 3º, § 1º, inciso I, da Lei 8666/1993, conforme consta na denúncia do Ministério Público Federal (Ofício 595/2015-TCU/Secex-RS, peça 9) ; 
c) Oitiva dos representantes legais das empresas Magna Engenharia Ltda. e STE - Serviços Técnicos de Engenharia S.A. para que apresentassem suas considerações se assim o desejassem, acerca da denúncia do Ministério Público Federal relativamente às suas participações na fraude ao caráter competitivo da Concorrência 024/SEEDI/2008 (respectivamente ofício 596/2015-TCU/Secex-RS, peça 10 e ofício 597/2015-TCU/Secex-RS, peça 11) .  As respostas recebidas foram juntadas às peças 16-22, 24 e 27.
5.	O então Relator, Ministro José Múcio, acatou proposta da Secretaria para sobrestar o presente processo, até que fosse proferida decisão definitiva na Ação Penal 5021824-30.2014.404.7100/RS, então em curso na 7ª Vara Federal de Porto Alegre para, na sequência, prosseguir com as providências na esfera de competência do TCU (peças 30-33) . 
6.	O referido sobrestamento foi levantado após a emissão de sentença condenatória pelo Poder Judiciário Federal de 1ª instância em Porto Alegre (peça 34) e julgamento das apelações pelo Tribunal Regional Federal da 4ª Região (peça 50) .
7.	Após analisar a documentação juntada aos autos, a Secretaria de Fiscalização de Infraestrutura Hídrica, de Comunicações e de Mineração do TCU propôs, em pronunciamentos uníssonos, aplicar à Sra. Rosi Bernardes Guedes a multa prevista no art. 58, inciso II, da Lei Orgânica do TCU, bem como declarar a inidoneidade das empresas Magna Engenharia Ltda. e STE - Serviços Técnicos Especializados S.A. para participarem de licitações no âmbito da Administração Pública Federal (peças 36-38) . 
8.	Por meio do Acórdão 1.670/2021 (peça 56) , relatado pelo Ministro Raimundo Carreiro, o Plenário do TCU conheceu da presente representação e afastou a responsabilidade da empresa STE Serviços Técnicos de Especializados S.A., ante a ausência de indícios robustos de sua participação na perpetração de fraude à Concorrência 024/SEEDI/2008. O Acórdão determinou ainda a realização de novas audiências dos responsáveis Rogério Ortiz Porto e Rosi Guedes Bernardes, bem como nova oitiva da empresa Magna Engenharia Ltda., para que se manifestassem sobre novos documentos juntados ao processo (sentença judicial e acórdão proferido pelo TRF-4) .
9.	As manifestações em resposta foram colacionadas às peças 71 (Sr. Rogério Ortiz Porto) , 76 (Magna Engenharia Ltda.) e 81 (Sra. Rosi Guedes Bernardes) .
10.	A derradeira instrução da área técnica do TCU analisou os argumentos apresentados pelos responsáveis e emitiu parecer com as seguintes conclusões (peça 89, p. 15) :
a) Rosi Guedes Bernardes, então Secretária Adjunta e Diretora Geral da Secretaria de Obras Públicas, foi utilizada por Edgar Cândia (empresa Magna Engenharia) para interferir nas decisões da administração no sentido de direcionar o resultado da Concorrência 24/SEEDI/2008. Ela participou do esquema no sentido de atender ao pedido de atribuir a melhor nota possível ao consórcio STE/Magna, conforme se verificou do teor dos diálogos entre Edgar Cândia e Neide Viana, em 27/8/2008, e Neide Viana e Rosi Guedes, em 27/8/2008. A excessiva vantagem dada ao referido consórcio pelo critério de julgamento, com sobrevalorização da técnica (80%) em detrimento do preço (20%) , permitiu que o consórcio vencesse a concorrência. Assim, rejeitam-se suas razões de justificativa, propondo-se a aplicação da multa do art. 58, inciso II, da Lei 8.443/1992 (parágrafos 25 a 37) ;
os elementos existentes nos autos não permitem fazer juízo peremptório acerca da efetiva ingerência de Rogério Ortiz Porto quanto aos fatos relativos à Concorrência 24/SEEDI/2008, no sentido de frustrar, mediante ajuste ou combinação, o caráter competitivo da licitação. As provas nas quais se basearam a presente representação foram lastreadas, principalmente, nos diálogos telefônicos interceptados, e eles não se mostraram suficientes para afirmar sua efetiva participação no esquema fraudulento, de forma que se propõe o acolhimento de suas razões de justificativa  (parágrafos 45 a 49) ;
os diálogos constantes de peça 1 e reproduzidos na sentença de peça 34 revelam que Edgar Cândia, representante da empresa Magna Engenharia Ltda., tivera pleno acesso aos documentos da Concorrência 024/SEEDI/2008, antes da publicação do edital e mostram que houve interferência em sua confecção. Deste modo, a referida empresa frustrou o caráter competitivo do certame, de forma que se propõe que seja, com fulcro no art. 271 do RI/TCU, declarada a inidoneidade da licitante para participar, por até cinco anos, de licitação na administração pública federal, nos termos do art. 46 da Lei 8.443/1992  (parágrafos 65 a 76) ; e
ante a ausência de indícios robustos de participação da empresa STE Serviços Técnicos de Engenharia S.A. na perpetração de fraude à Concorrência 024/SEEDI/2008, objeto do Convênio 93/2007 (SIAFI 615661) , o Ministro Relator afastou a responsabilidade daquela empresa e de seu Diretor, o Sr. Athos Roberto Albernaz Cordeiro, sendo seu Voto inteiramente acolhido pelo Plenário desta Corte.
11.	Nesse sentido, a Seinfra propôs a aplicação da multa prevista no art. 58, inciso II da Lei 8.443/1992 à Sra. Rosi Guedes Bernardes e a declaração de inidoneidade da empresa Magna Engenharia Ltda. para participar, por até cinco anos, de licitação na Administração Pública Federal, nos termos do art. 46 da Lei 8.443/1992.
12.	Considerando a relevância da matéria em discussão, oportunizei ao Ministério Público junto ao TCU a manifestação nos autos, por meio de Despacho emitido em 7/6/2022 (peça 92) .
13.	Após minucioso exame do processo, o eminente Procurador Júlio Marcelo de Oliveira endossou a proposta da unidade técnica, alvitrando, em acréscimo, a inabilitação da ex-Secretária Adjunta e Diretora Geral da Secretaria de Obras Públicas do Estado do Rio Grande do Sul para o exercício de cargo em comissão ou função de confiança no âmbito da Administração Pública, com base no que prescreve o art. 60 da Lei 8.443/1992, em razão da reprovabilidade da conduta da gestora.
14.	Apresentada breve contextualização da matéria, passo a me pronunciar
15.	Declaro, desde já, minha concordância com o pronunciamento uniforme apresentado pela unidade técnica (peças 89-91) com os acréscimos sugeridos pelo MPTCU (peça 94) e adoto-os como razões de decidir, sem prejuízo de breves destaques e considerações.
16.	Preliminarmente, destaco que é lícita a utilização de informações produzidas na investigação penal ou na instrução processual penal em processos do TCU, desde que haja autorização judicial para esse aproveitamento e desde que seja observado, no processo de controle externo, o contraditório e a ampla defesa acerca da prova emprestada. Nessa linha são os Acórdãos do Plenário 1.718/2014 (Relator Ministro Walton Alencar Rodrigues) , 2.638/2019 (Relator Ministro Bruno Dantas) e 2.320/2021 (Relator Ministro Vital do Rêgo) .
17.	Quanto à eventual prescrição para atuação da Corte de Contas, relembro que o Tribunal regulamentou a contagem dos prazos na Resolução 344, de 11/10/2022, com observância à Lei 9.873/1999, que prevê, como regra, o prazo de cinco anos. Entretanto, para os casos em que o fato punível também constituir crime - como a situação sub examine - a referida Lei prevê que a prescrição reger-se-á pelo prazo da lei penal (§ 2º do art. 1º da Lei 9.873/1999) .
18.	A conjugação do art. 109, inciso IV, do Código Penal (Decreto-Lei 2.848/1940) com o enquadramento típico confirmado na sentença judicial - art. 90 da Lei 8.666/1993 (peça 34, p. 137) , permite concluir que o prazo prescricional aplicável ao presente processo do TCU é de 8 anos. Destaco que houve alterações nas penas previstas na Lei 8.666/1993 com a entrada em vigor da Lei 14.133/2021, entretanto deixo de considerar esta última em razão das penas cominadas à frustração do caráter competitivo da licitação na nova Lei serem maiores do que a da Lei anterior (art. 178 da Lei 14.133/2021) .
19.	Considerando a data de recebimento da denúncia e de conhecimento da irregularidade pelo TCU em 24/4/2014 (peça 1) , a interrupção da contagem do prazo em razão das oitivas e audiências dos responsáveis, bem como pelos atos inequívocos de apuração dos fatos (arts. 4º e 5º da Resolução-TCU 344/2022) , verifica-se que não ocorreu a prescrição para a atuação do Tribunal, no presente caso.
20.	Tampouco se consumou a prescrição intercorrente, nos termos do art. 8º c/c art. 7º, inciso II da Resolução-TCU 344/2022, visto que o processo foi sobrestado em 4/5/2016 (peça 33) para aguardar decisão definitiva da Ação Penal 5021824-30.2014.404.7100/RS, o que veio a ocorrer em 21/5/2019, com a confirmação da condenação em 2ª instância pela Justiça Federal. 
21.	Quanto ao mérito, como bem apontado pela unidade técnica e ressaltado pelo MPTCU, a conduta da Sra. Rosi Guedes Bernardes foi determinante para o direcionamento da Concorrência 024/SEEDI/2008 para o consórcio formado pelas empresas Magna Engenharia Ltda. e STE Serviços Técnicos de Engenharia S.A. As dezenas de diálogos telefônicos entre as pessoas investigadas (peça 34) , interceptados com autorização judicial, compõem um conjunto harmônico de elementos que apontam no sentido de que representantes da empresa Magna Engenharia Ltda., juntamente com outros agentes, atuaram dolosamente com objetivo de frustrar o caráter competitivo do certame.
22.	Não há como prosperar as alegações apresentadas pela Sra. Rosi de que seriam lícitos os critérios adotados para a classificação das propostas na Concorrência 024/SEEDI/2008 (peça 81) , tendo sido demonstrado que a ex-gestora atendeu a pedidos de representantes da empresa Magna para que o consórcio recebesse nota máxima em todos os quesitos técnicos (peças 89, p. 7; peça 34, p. 109) . 
23.	Também não se vislumbra o cerceamento ao contraditório e à ampla defesa alegados pela empresa Magna Engenharia, em razão da ausência de juntada da integralidade das ligações interceptadas ao longo do inquérito policial (peças 76 e 93) . Cabe destacar que o conjunto fático-probatório analisado nos autos é consistente, homogêneo e corresponde cronologicamente com as etapas do certame, no sentido de assinalar o direcionamento da licitação sub examine. Em suas manifestações, a empresa não trouxe novos elementos aptos a refutar essa conclusão. 
24.	Desse modo, penso que o Tribunal deve considerar graves as irregularidades apuradas nestes autos, a justificar a declaração de inidoneidade da empresa Magna Engenharia Ltda., pelo prazo de 5 anos, para participar de licitação na Administração Pública Federal, nos termos do art. 46 da Lei 8.443/1992. 
25.	Em relação à Sra. Rosi Guedes Bernardes, ex-Secretária Adjunta e Diretora Geral da Secretaria de Obras Públicas do Estado do Rio Grande do Sul, entendo cabível aplicar a penalidade de multa proposta pela unidade técnica (peça 89) , com fundamento no art. 58, inciso II da Lei 8.443/1992, no valor de R$ 10.000,00. Em acréscimo, face à gravidade da conduta, a responsável deve ficar inabilitada para o exercício de cargo em comissão ou função de confiança no âmbito da Administração Pública, pelo prazo de 5 anos, com fulcro no art. 60 da Lei Orgânica do TCU.
26.	Por fim, quanto ao responsável Rogério Ortiz Porto, , ex-Secretário de Irrigação e Usos Múltiplos da Água do Estado do Rio Grande do Sul, anuo às considerações da SeinfraCOM e do MPTCU, no sentido de acatar as razões de justificativas apresentadas (peça 71) .
27.	Do exposto, Voto no sentido de que o Tribunal adote o acórdão que ora submeto à apreciação deste Colegiado. 
TCU, Sala das Sessões, em 25 de janeiro de 2023.
ANTONIO ANASTASIA 
Relator